ACORDAO-COMPLETO-2339845

ACÓRDÃO 110/2019 ATA 2/2019 - PLENÁRIO

VISTOS, relatados e discutidos estes autos de Auditoria de conformidade realizada junto à Fundação Universidade Federal de Sergipe, no âmbito da Fiscalização de Orientação Centralizada (FOC) sobre a execução do Sistema Universidade Aberta do Brasil (UAB) ;
ACORDAM os Ministros do Tribunal de Contas da União, reunidos em sessão do Plenário, ante as razões expostas pelo relator, em:
9.1. determinar à Coordenação de Aperfeiçoamento de Pessoal de Nível Superior (Capes) , com fulcro no art. 43, inciso I, da Lei 8.443/92 c/c art. 250, inciso II, do Regimento Interno do TCU, que, no prazo de 180 dias, examine as irregularidades a seguir caracterizadas e adote medidas corretivas:
9.1.1. ausência de processo seletivo para concessão de bolsas de coordenador e professor do Sistema UAB previstas no art. 4º da Portaria Capes 183/2016;
9.1.2. pagamento de despesas de energia elétrica, no total de R$ 399.931,65, com recursos do Termo de Execução Descentralizado 1650/2014 (Siafi 680000) , sem vínculo com o objeto pactuado na referida TED e incompatível com a finalidade do Sistema UAB; 
9.1.3. pagamento de despesas no montante de R$ 1.000.000,00 com recursos do Termo de Execução Descentralizado 2619/2015 (Siafi 683403) , no âmbito do Contrato 80/2012, firmado com a empresa Erick Lima Machado-EPP para fornecimento de serviços de limpeza e higienização predial, sem vínculo com o objeto pactuado na referida TED e incompatível com a finalidade do Sistema UAB; 
9.2. determinar à Secex-SE que monitore o cumprimento das determinações feitas nesta deliberação;
9.3. encaminhar cópia desta deliberação ao Fundo Nacional de Desenvolvimento da Educação (FNDE) ;
9.4. juntar cópia da presente deliberação ao TC Processo 020.515/2017-0, que consolida os resultados da FOC Universidade Aberta.

Auditoria, no âmbito da Fiscalização de Orientação Centralizada (FOC), destinada a verificar a existência de irregularidades na execução do Sistema Universidade Aberta do Brasil (SisUAB).

Fundação Universidade Federal de Sergipe.

3. Interessados/Responsáveis:
3.1. Responsáveis: Angelo Roberto Antoniolli (XXX.238.618-XX); Antonio Ponciano Bezerra (XXX.031.325-XX).

13.1. Ministros presentes: José Mucio Monteiro (Presidente), Walton Alencar Rodrigues (Relator), Benjamin Zymler, Augusto Nardes, Raimundo Carreiro e Ana Arraes.
13.2. Ministro-Substituto convocado: Marcos Bemquerer Costa.
13.3. Ministro-Substituto presente: André Luís de Carvalho.

WALTON ALENCAR RODRIGUES

Trata-se de auditoria de conformidade realizada junto à Fundação Universidade Federal de Sergipe, no âmbito da Fiscalização de Orientação Centralizada (FOC) sobre a execução do Sistema Universidade Aberta do Brasil (UAB) , instituído por meio do Decreto 5.800/2006.
Adoto o relatório produzido pela Secex-SE (peças 72-74) :
Apresentação
1. Trata-se de Relatório de Auditoria da Secex-SE (Fiscalis 394/2017) , no âmbito da Fiscalização de Orientação Centralizada (FOC) , coordenada pela Secex-MG, destinada a verificar a existência de irregularidades na execução do Sistema Universidade Aberta do Brasil (SisUAB) , no que tange às atuações da Capes, universidades federais e fundações de apoio. O relatório de consolidação da FOC – Sistema Universidade Aberta do Brasil será produzido no âmbito do TC Processo 020.515/2017-0 (Fiscalis 281/2017) .
2. Nesse escopo, buscou-se identificar pagamentos indevidos para pessoas físicas e jurídicas contratadas para fornecer produtos/serviços necessários à execução do Sistema UAB, bem como averiguar a existência de dispêndios irregulares no pagamento de bolsas a coordenadores, professores e tutores.
3.	Além da Secex-SE, participaram da FOC as secretarias de controle externo dos estados de Alagoas, Ceará, Rio de Janeiro, Rio Grande do Sul, Santa Catarina, Minas Gerais.
4.	A fiscalização objeto deste relatório de auditoria foi realizada na Fundação Universidade Federal de Sergipe (UFS) .
I. Introdução
I.1. Deliberação que originou o trabalho 
5.	O Acórdão 1509/2017-TCU-Plenário, da relatoria do ministro André Luís de Carvalho, aprovou a realização de FOC, a ser coordenada pela Secex-MG, com o objetivo de verificar a existência de irregularidades na concessão de bolsas para docentes/discentes de Instituições Federais de Ensino Superior (Ifes) e terceiros, inclusive com intermediação das correspondentes Fundações de Apoio (FAP) .
6. Contudo, a Secretaria de Relações Institucionais de Controle no Combate a Fraude e Corrupção (Seccor/Segecex) cientificou a Secex-MG acerca de riscos relativos à execução do Sistema Universidade Aberta do Brasil (UAB) , dentre eles:
a) pagamento de bolsas em duplicidade, considerando que recursos de custeio e de capital, cuja administração compete à Ifes e/ou a fundação de apoio, poderiam estar sendo utilizados para remunerar bolsistas já contemplados por pagamentos realizados pela Capes para a mesma finalidade;
b) pagamento a terceiros estranhos, não elegíveis, de acordo com os critérios do Sistema UAB; e
c) favorecimento indevido de pessoas físicas e jurídicas, quando da aplicação de recursos de custeio e de capital na aquisição de produtos/serviços.
7. Posto isso, foi proposta a alteração do escopo da fiscalização anteriormente aprovada, a qual foi autorizada por intermédio do Acórdão 1718/2017-TCU-Plenário.
8. Assim, a justificativa para a realização dessa fiscalização, com foco no Sistema UAB, fundamenta-se nos riscos de execução do programa, noticiados pela Seccor à Secex-MG.
9. Nesse contexto, de acordo com o noticiado no Portal do Tribunal, o TCU, o Ministério da Transparência e Controladoria-Geral da União (CGU) e a Polícia Federal (PF) deflagraram no dia 14/9/2017, em Santa Catarina, a operação Ouvidos Moucos, buscando desbaratar um esquema criminoso que agia na aplicação de recursos públicos repassados à Universidade Federal de Santa Catarina (UFSC) para cursos de Educação a Distância, pertinentes ao Sistema UAB. Ademais, informou-se: “as fiscalizações que fundamentaram a operação estão documentadas no processo TC Processo 023.418/2017-6, de relatoria do ministro Walton Alencar Rodrigues, que autorizou a participação de servidores do TCU nas ações comandadas pela PF”.
I.2. Visão Geral do Objeto
10. A Universidade Aberta do Brasil é um sistema integrado por universidades públicas que oferece cursos de nível superior para camadas da população que têm dificuldade de acesso à formação universitária, por meio do uso da educação a distância. Prioritariamente, os professores que atuam na educação básica da rede pública são atendidos pelo Programa. Na sequência, os dirigentes, os gestores e os trabalhadores da área de Educação Básica dos Estados, dos municípios e do Distrito Federal têm precedência.
11. O Sistema UAB foi instituído pelo Decreto 5.800, de 8 de junho de 2006, com o objetivo de (parágrafo único do art. 1º) :
I - Oferecer, prioritariamente, cursos de licenciatura e de formação inicial e continuada para professores da educação básica;
II - Oferecer cursos superiores para capacitação de dirigentes, gestores e trabalhadores da área de educação básica dos Estados, do Distrito Federal e dos municípios;
III - Oferecer cursos superiores nas diferentes áreas do conhecimento;
IV - Ampliar o acesso à educação superior pública;
V - Reduzir as desigualdades de oferta de ensino superior entre as diferentes regiões do país;
VI - Estabelecer amplo sistema nacional de educação superior a distância; e
VII - Fomentar o desenvolvimento institucional para a modalidade de educação a distância, bem como a pesquisa em metodologias inovadoras de ensino superior apoiadas em tecnologias de informação e comunicação.
12. Além do Decreto 5.800/2006, destaca-se, entre os diversos normativos que regulam o programa, a Portaria Capes 183/2016, que estabelece as diretrizes para a concessão e o pagamento de bolsas, e substitui a Resolução FNDE 26/2009.
13. O Sistema UAB é, atualmente, uma parceria entre o Ministério da Educação (MEC) , por intermédio da Coordenação de Aperfeiçoamento de Pessoal de Nível Superior (Capes) , as Instituições de Ensino Superior (IES) , os estados e os municípios. Nesse processo, as unidades federativas se candidatam a receber cursos e se responsabilizam pela infraestrutura dos polos presenciais em que os alunos terão acesso aos cursos. Dessa forma, as responsabilidades nesta parceria entre as três instâncias são: a Capes, fomentando e articulando os processos; a IES propondo, organizando e ofertando os cursos; e os entes federados garantindo a infraestrutura necessária para atender às atividades presenciais nos polos.
14. Assim, o sistema funciona como articulador entre as instituições de ensino superior e os governos estaduais e municipais, com vistas a atender as demandas locais por educação superior. Essa articulação estabelece qual instituição de ensino deve ser responsável por ministrar determinado curso em certo município ou microrregião, por intermédio dos polos de apoio presencial. Feita a articulação entre as instituições públicas de ensino e os polos de apoio presencial, o Sistema UAB assegura o fomento de determinadas ações de modo a permitir o bom funcionamento dos cursos.
15. No âmbito da Capes, compete à Diretoria de Educação a Distância (DED/Capes) operacionalizar as ações de articulação, aprovação, implantação, coordenação, fomento e monitoramento dos programas e cursos gratuitos de nível superior na modalidade de Educação a Distância (EAD) ministrados pelas IES integrantes do Sistema UAB.
16. No que tange às instituições de ensino superior (IES) , o coordenador UAB e seu adjunto constituem seus representantes, nomeados pelo reitor, para promover a articulação entre a IES e a Diretoria de Educação a Distância da Capes. A coordenação UAB, formada pelo titular e pelo adjunto, é que faz a proposição, mediação, acompanhamento e avaliação das ações da EAD no Sistema UAB de sua IES, relatando e compartilhando as informações com a DED/Capes e com os colegas coordenadores no ambiente virtual de trabalho da Universidade Aberta do Brasil (Atuab) .
17. O fomento às Instituições Públicas de Ensino Superior (Ipes) do Sistema UAB ocorre em duas modalidades: I - pagamento de bolsas para coordenadores, professores e tutores; e II - repasses de recursos de custeio e de capital para atender elementos de despesas necessários à criação, desenvolvimento e manutenção de cursos. 
18. Os pagamentos de bolsas são realizados diretamente pela Capes, não obstante a seleção dos bolsistas competir às instituições federais de ensino superior. Os tipos, os valores e as condições mínimas para a concessão de bolsas, bem como as atribuições dos bolsistas, são definidos na Portaria Capes 183/2016, que sucedeu a Resolução FNDE 26/2009.  
19. No que tange aos recursos de custeio e capital, eles são descentralizados às Instituições Federais de Ensino Superior, por meio de Termos de Execução Descentralizada (TED) , sendo os gastos efetivados por um dos seguintes modelos:
a) Execução direta. Nessa hipótese a Ipes realiza as despesas de custeio e de capital dos cursos ativos, ficando responsável por toda a contratação de terceiros (pessoas físicas e jurídicas) ;
b) Execução indireta. A Instituição repassa a gestão administrativa e financeira do curso para Fundação de Apoio (FAP) mediante a subscrição de contrato/convênio. Por sua vez, a FAP fica incumbida de realizar todas as despesas de custeio e de capital correlatas e contratações de terceiros (pessoas físicas e jurídicas) ; e
c) Execução direta e indireta. A Ipes realiza e contrata diretamente uma parcela dos gastos de custeio e de capital. Concomitantemente, delega outra parte à FAP.
I.2.1 Polos UAB
20. No âmbito do Sistema UAB, um polo é uma unidade acadêmica que presta apoio pedagógico, tecnológico e administrativo às atividades de ensino e de aprendizagem dos cursos e dos programas ofertados a distância por instituições de ensino superior.
21. O polo contribui para que as atividades presenciais previstas nos projetos pedagógicos de cada curso se realizem. Outra importante função do polo é disponibilizar para os estudantes o acesso aos meios e às tecnologias de informação e comunicação necessários para a mediação didático-pedagógica dos cursos a distância, principalmente o acesso ao Ambiente Virtual de Aprendizagem (AVA) , aos conteúdos digitais e à biblioteca.
22. O uso dos ambientes disponíveis no polo deve ser garantido para o pleno desenvolvimento das atividades do polo UAB. Todos eles devem estar disponibilizados para que sejam compartilhados pelas IFES atuantes no polo, seguindo o disposto na Lei 10.098/2000, atualizada pela Lei 11.982/2009, para atender aos padrões de acessibilidade exigidos por lei.
I.2.2 Sistemas de Gestão e Ambiente de Trabalho
23. A UAB é gerenciada e assistida pelo Sistema Universidade Aberta do Brasil (SisUAB) e pelo Sistema de Gestão de Bolsas (SGB) . 
24. O Sistema Universidade Aberta do Brasil (SisUAB) é uma plataforma de suporte, acompanhamento e gestão de processos da UAB. Nela, os coordenadores UAB, o titular e o adjunto da IES são autorizados a editar as informações referentes à IES e aos seus cursos. Registra diversas informações de cunho acadêmico. Dentre outros dados, é possível consultar, por Instituição de Ensino Superior (IES) , os cursos ativos, alunos ativos, polos de atuação e a identificação dos coordenadores. Os coordenadores de curso podem somente visualizar as informações gerais e editar as específicas do curso sob sua responsabilidade, e os outros colaboradores do sistema só têm permissão para editar seus cadastros pessoais.
25. O coordenador deve manter todas as informações atualizadas sobre sua IES e os cursos ofertados por ela, pois, caso existam pendências no SisUAB, elas impedirão que articulações de cursos e liberações de verbas sejam efetuadas.
26. O Sistema de Gestão de Bolsas (SGB) é utilizado para gerir bolsas-auxílio fornecidas pelos programas que participam da política de incentivo à educação do governo federal. Nele, pode-se consultar as cotas de bolsas concedidas para determinado curso/mês.
27. No SGB, o coordenador UAB cadastra os bolsistas de todos os cursos e programas de suas IES que tenham sido fomentados com bolsas da Capes. Quem tem acesso a esse sistema é o coordenador UAB, seu adjunto e um assistente indicado pela IES. Apesar de o assistente possuir login e senha para cadastrar, gerenciar e acompanhar, somente o coordenador e o adjunto poderão autorizar o pagamento de bolsas com a utilização de certificação digital (e-CPF) .
28. Há alguns aspectos do gerenciamento do SGB que devem ser acompanhados de perto pelo coordenador UAB, pois podem implicar consequências sérias para o processo de gestão. Assim, a Capes orienta que o coordenador UAB mantenha um controle de recebimento de cotas autorizadas pelas planilhas SisUAB fora do SGB, que poderá ser feito por planilhas eletrônicas compartilhadas com os coordenadores de curso e auxiliares administrativos, indicando as cotas autorizadas, cotas pagas e saldos de bolsas para que sejam acompanhados de forma transparente por todos os envolvidos. Em caso de auditoria, o coordenador UAB será responsabilizado pelo controle das cotas.
29. Nesse escopo, devem ser verificados os comprovantes dos bolsistas apresentados para o cadastramento no sistema, mantendo-se todas as fichas cadastrais e a documentação comprobatória dos bolsistas arquivadas na IES. Caso haja auditoria de bolsas, o coordenador UAB será responsabilizado pelo ingresso de bolsistas sem o perfil adequado.
30. Também cabe assinalar a utilização de outros quatro sistemas associados ao funcionamento do UAB:
a) Sistema de Monitoramento Orçamentário e Financeiro do MEC (Simec) , utilizado para cadastrar os Termos de Execução Descentralizada (TED) celebrados pela Capes com entidades federais. Ademais, esse permite consultar, por TED, o parecer técnico de sua aprovação, bem como executar o download do próprio instrumento e de documentos vinculados (Plano de Trabalho, Termo de Referência e Planilhas de Fomento) ; 
b) Sistema Integrado de Administração Financeira (Siafi) , no qual se realiza a execução orçamentária (descentralização de crédito) e financeira (programação) dos TED firmados pela Capes para viabilizar o custeio dos cursos ofertados no Sistema UAB; 
c) Sistema de Convênios do Governo Federal (Siconv) , utilizado para registro e controle das transferências de recursos às IES Estaduais, realizadas por intermédio de convênios;
d) Sistema de Extração Dinâmica de Dados (SisRel) , que permite a elaboração de diversos relatórios com dados do SisUAB e SGB.
32. Além disso, o Programa UAB dispõe do Ambiente Virtual de Trabalho da Universidade Aberta do Brasil (Atuab) , restrito aos seus colaboradores. Configura-se numa personalização do ambiente virtual de aprendizagem (AVA) Moodle para o compartilhamento de informação e comunicação da Capes com as IES e os polos. Nesse ambiente, há espaço para a interação dos coordenadores UAB e dos coordenadores de polo e de curso, para tratar da gestão e da discussão de temas de interesse para o desenvolvimento do Sistema. É no Atuab, por exemplo, que a Capes e os coordenadores discutem e interagem de forma assíncrona sobre o Sistema UAB e onde são dispostos, com links para o envio de arquivos referentes a relatórios, documentos e projetos para participação em editais da Capes.
I.2.3 Aspectos Orçamentários
34. A Tabela 1 apresenta os dados da execução financeira nacional dos exercícios entre 2012 e 2016, com a indicação das correspondentes ações orçamentárias.
Tabela 1 – Execução Financeira de 2012 a 2016
	Ação Orçamentária
	Despesa executada (R$) 1

		2012
	2013
	2014
	2015
	2016
	Total

	20RO - Concessão de Bolsas de Apoio a Educação Básica
	292,91
	262,85
	-
	-
	-
	555,76

	00O0 - Concessão de Bolsas de Apoio a Educação Básica
	-
	-
	267,97
	378,78
	259,01
	905,76

	20RJ - Apoio à Capacitação e Formação Inicial e Continuada para a Educação Básica (Custeio) 
	163,45
	119,08
	119,42
	29,09
	141,40
	572,44

	 20RJ - Apoio à Capacitação e Formação Inicial e Continuada para a Educação Básica (Capital) 
	6,50
	2,56
	4,27
	0,00
	1,27
	14,60

	Total
	462,86
	384,49
	391,66
	407,87
	401,68
	2.048,56

1 Em milhões
Fonte: Capes (resposta ao Ofício de Requisição nº 1-281/2017) 
35. No que tange à Universidade Federal de Sergipe, desde 2014 a UFS celebrou sete Termos de Execução Descentralizada (TED) para a oferta de cursos no âmbito do Sistema UAB, dos quais cinco encontravam-se vigentes quando do término dos trabalhos desta auditoria. 
36. Por conta desses acordos, a Capes descentralizou à UFS dotações relativas à Ação Orçamentária 20RJ, resultando na efetiva liberação financeira de recursos que totalizaram o montante de R$ 4.381.048,56, para fins de aplicação em custeio e capital. 
I.2.4 	Abrangência
37. De acordo com dados fornecidos pela Capes, em razão do Ofício de Requisição 1 281/2017, em meados de 2017 o sistema estava integrado por 98 Instituições Públicas de Ensino Superior, sendo 53 Universidades Federais, 28 Universidades Estaduais, dezesseis Institutos Federais de Educação Ciência e Tecnologia, e um Centro Federal de Educação Tecnológica; e 702 polos de apoio presencial ativos, distribuídos nos 26 estados brasileiros e Distrito Federal. Com 196 cursos em andamento a UAB contava com mais de 190 mil alunos ativos.
38. Com relação à UFS, durante a fiscalização, verificou-se que a entidade possuía 13 polos de apoio presencial, ofertava onze cursos de graduação, com 2.891 alunos ativos.
I.3	Objetivo e questões de auditoria 
39. A presente auditoria teve por objetivo verificar a existência de irregularidades na execução do Sistema Universidade Aberta do Brasil (UAB) , no que tange às atuações da Capes, universidades federais e fundações de apoio. A partir do objetivo do trabalho, formularam-se as questões de auditoria abaixo elencadas:
a) As bolsas foram concedidas a pessoas elegíveis e pagas com a observância da legislação?
b) Há irregularidades no cadastro de alunos matriculados?
c) As despesas de custeio realizadas / pagas comprovam a boa e regular aplicação dos recursos?
d) A licitação e contratação de terceiros foram processadas de modo a assegurar o caráter competitivo de seus procedimentos?
e) A seleção dos bolsistas observou critérios objetivos e os princípios da moralidade, impessoalidade e da publicidade?
I.4 Metodologia utilizada 
40. Os trabalhos foram realizados em conformidade com as Normas de Auditoria do Tribunal de Contas da União (Portaria-TCU 280, de 8 de dezembro de 2010, alterada pela Portaria-TCU 168, de 30 de junho de 2011) e com observância aos Padrões de Auditoria de Conformidade estabelecidos pelo TCU (Portaria-Segecex 26, de 19 de outubro de 2009) .
41. Conforme já informado neste relatório, o Acórdão 1718/2017-TCU-Plenário autorizou a alteração do escopo da fiscalização inicialmente aprovada, em razão de informações fornecidas pela Seccor/Segecex à Secex-MG, coordenadora da FOC, apontando graves riscos na execução do Sistema Universidade Aberta do Brasil (UAB) . 
42. Nesse contexto, servidores da unidade coordenadora visitaram a sede da Capes (Brasília DF) , visando obter dados e informações sobre o funcionamento do Sistema UAB.
43. Posteriormente, a Secex-MG elaborou a Matriz de Planejamento, visando contemplar as irregularidades informadas pela Seccor. Além disso, foram desenvolvidos procedimentos para testar a existência de outras possíveis fraudes, bem como para verificar o atendimento de aspectos da legislação de regência. Por intermédio de oficina realizada nas dependências do ISC/TCU em 21 e 22/9/2017, servidores da Secex-MG apresentaram o conteúdo da Matriz de Planejamento às equipes de fiscalização participantes da FOC de forma a uniformizar os conhecimentos e os procedimentos de auditoria.
44. A secretaria coordenadora contou ainda com o apoio técnico e operacional do Serviço de Orientação e Métodos para Análise de Dados (Soma/SGI) para a realização de cruzamento de dados, cujo objetivo foi auxiliar as equipes de auditoria na seleção dos objetos de maior risco a serem fiscalizados in loco. Além do cruzamento de dados, as principais técnicas utilizadas abrangeram a extração, cruzamento e análise de dados, indagação escrita e exame documental. 
45. Com pertinência à seleção da unidade fiscalizada, a escolha da UFS teve por fundamento o fato de o programa UAB ser totalmente executado pela Universidade Federal. 
46. Com base na relação de Termos de Execução Descentralizada firmados pela UFS e disponibilizada pela Capes, foi selecionada amostra não estatística (por julgamento profissional) dos acordos identificados na Tabela 2, considerando a materialidade dos recursos envolvidos e os respectivos prazos de execução, no intuito de serem objeto da aplicação dos procedimentos de auditoria tendentes a verificar, dentre outras questões relevantes, a conformidade da aplicação dos recursos orçamentários descentralizados, sob a ótica da regularidade das despesas e das contratações efetivadas:
Tabela 2 – Termos de Execução Descentralizada selecionados (amostra) 
	Nº Original
	Siafi n.
	Início Vigência
	Fim Vigência
	Valor Orçamentário Descentralizado (R$) 
	Valor Financeiro Repassado (R$) 

	TC-UAB-1650/2014
	680000
	27/06/2014
	27/06/2015
	5.074.570,34
	  928.408,27

	TC-UAB-1649/2014
	680001
	27/06/2014
	27/06/2015
	3.582.842,42
	499.644,79

	TC-UAB-2619/2015
	683403
	16/04/2015
	30/03/2018
	4.440.686,40
	2.442.823,80

	Total
	13.098.099,16
	3.870.876,86

Fonte: Siafi
47. Durante a fase de planejamento dos trabalhos, o Siafi Operacional foi utilizado para identificar a destinação dos recursos dos TED selecionados, possibilitando aplicar os procedimentos de auditoria nos dispêndios materialmente mais relevantes, bem como naqueles que se mostraram indevidos, considerando a natureza e descrição do gasto frente às normas do Sistema UAB. 
48. Por fim, informa-se que a equipe realizou os trabalhos in loco na sede da Universidade Federal de Sergipe. 
49. Ao final dos exames, foi elaborado Relatório Preliminar de Auditoria, que foi submetido aos gestores da Universidade Federal de Sergipe, para manifestação, cujas considerações foram avaliadas e incorporadas ao final ao presente relatório. Essa etapa serviu como nova oportunidade para que o gestor apresentasse informações, esclarecimentos e/ou justificativas adicionais, caso entendesse necessário, garantindo, assim, ampla possibilidade de esclarecimento dos assuntos relacionados ao objeto da fiscalização e contribuindo para a consistência das conclusões apresentadas. 
50. Os comentários dos gestores acerca das constatações do relatório preliminar de auditoria não foram suficientes para alteração dos encaminhamentos propostos pela equipe de fiscalização.
I.5 Limitações inerentes à auditoria 
51. O procedimento para verificar os acessos/atividades dos bolsistas no ambiente virtual de aprendizagem restou em parte prejudicado, pois as informações necessárias não puderam ser disponibilizadas integralmente a esta equipe de auditoria, devido a não existência de alguns períodos, bem como por conta da dificuldade alegada pela UFS em restaurar os backups de anos anteriores com essas informações. Para os demais procedimentos, não houve limitações para realizá-los.   
I.6 Volume de recursos fiscalizados 
52. Desde 2014, o pagamento de bolsas diretamente pela Capes para a oferta dos cursos UAB da UFS alcançou R$ 9.672.370,00. A correspondente relação de pagamentos a bolsistas extraída do sistema SGB foi utilizada em diversos procedimentos de auditoria que utilizaram cruzamento de bases de dados.
53. Quanto aos três TED selecionados (item 46 acima) para a aplicação dos procedimentos de auditoria durante os trabalhos de campo desenvolvidos na UFS, o montante financeiro repassado perfaz R$ 3.870.876,86, aplicados diretamente pela UFS.  
54. Portanto, o volume total de recursos fiscalizados foi de R$ 13.543.246,86.  
I.7 Benefícios estimados da fiscalização 
55. Vislumbram-se benefícios potenciais a partir dessa fiscalização no sentido de contribuir para uma melhoria na gestão do Sistema Universidade Aberta, em relação à concessão e pagamento de bolsas, à realização de despesas de custeio, à licitação e contratação de fornecedores e ao cadastramento dos alunos participantes dos cursos. Após responder às questões de auditoria, foram verificados achados, que tiveram propostas de audiência, determinações e ciência, para serem saneados.
II. ACHADOS DE AUDITORIA
54. Nesta seção, os achados de auditoria serão apresentados a partir dos exames das questões de auditoria.  
Questão 1. As bolsas foram concedidas a pessoas elegíveis e pagas com a observância da legislação? 
55. Para responder a essa questão de auditoria, foram feitas as seguintes verificações: 
a) se houve a concessão e o pagamento de bolsas pela Capes a pessoas inelegíveis, a pessoas não vinculadas à execução do objeto pactuado e a falecidos; 
b) se houve acumulação indevida de bolsas no Sistema UAB; 
c) se houve a concessão e pagamento irregular de bolsas pela Universidade Federal de Sergipe ou por sua fundação de apoio. 
55.1	Para tanto, foi disponibilizado a esta equipe de fiscalização os seguintes arquivos de cruzamentos de dados elaborados pelo SGI: ‘Achado-Capes-Bolsista-Inelegível’; ‘Bolsistas-UAB-SGB-Capes-2012-a-2017.xlsx’; e ‘Achado-Capes-Pagamento-Pessoa-Falecida.xlsx’. 
55.2	A partir do arquivo ‘Achado-Capes-Pagamento-Pessoa-Falecida.xlsx’, aplicou-se filtro para selecionar os casos de pagamentos de bolsas no âmbito do Sistema UAB/UFS pela Capes a bolsistas na condição de falecido. Essa seleção não retornou nenhum resultado para a Universidade Federal de Sergipe. 
55.3	Em relação ao arquivo ‘Achado-Capes-Bolsista-Inelegível’, selecionou-se as bolsas com suspeita de inelegibilidade, referentes à UFS. A partir dessa informação, identificou-se os casos com suspeita de bolsistas sem elegibilidade. Ou seja, casos suspeitos de bolsistas sem a ocupação e o grau de instrução exigidos pelo Programa.     
55.4	A partir desse levantamento, elaborou-se amostra de alguns bolsistas, o que gerou o arquivo ‘Amostra-UFS-bolsistas-indícios-inelegíveis (peça 21) . Para o exame dessa amostra, fez-se requisição à UFS, por meio do Ofício 4-394/2017 e respectivo anexo a esse ofício (peças 14 e 15) , para encaminhar os processos administrativos de seleção e concessão de bolsas dos beneficiários selecionados, incluindo editais e resultados. 
55.5	Essas informações foram disponibilizadas pela entidade e constam do arquivo ‘Processos-seleção-bolsistas-tutores’ (peça 22) . Após examinar os documentos dos processos de seleção e concessão de bolsas UAB, não foram encontradas evidências que demonstrassem a ausência de qualificação dos bolsistas. 
55.6 Para verificar se houve a concessão e o pagamento de bolsas pela Capes a pessoas não vinculadas à execução do objeto, a partir do arquivo ‘Bolsistas-UAB-SGB-Capes-2012-a-2017.xlsx’, disponibilizado pela SGI, foram selecionados os bolsistas referentes à UFS. A partir disso, selecionou-se, de forma aleatória, uma amostra de bolsistas, resultando no arquivo ‘Amostra-Ava-Bolsistas-UFS-2012-a-2017-acesso-atividades’ (peça 23) , e realizou-se consulta no ambiente virtual de aprendizagem (AVA) para apurar a existência e compatibilização de atividades realizadas pelos bolsistas selecionados. 
55.7 No entanto, o AVA só permitiu a consulta de acessos dos bolsistas selecionados para o último semestre letivo. Nesse sentido, para ampliar a pesquisa, e poder verificar o acesso e a participação dos bolsistas no AVA, requisitou-se à UFS, por meio do Item ‘e’ do Ofício 6-394/2017 (peça 18) , para disponibilizar relatório do AVA, com o primeiro e último acesso de todos os bolsistas da amostra para o período de 2012 a 2017. 
55.8 Devido a problemas operacionais e técnicos, a área técnica da UFS não conseguiu fornecer a informação com a completude desejada. Alegou-se que essas informações não existiam para todo o período solicitado (2012 a 2017) , bem como que essa pesquisa demandava muito esforço para ser realizada, em virtude da necessidade de restauração de backups. 
55.9	Assim, só foi possível obter o acesso dos bolsistas selecionados no AVA para o segundo semestre de 2014 e para o segundo semestre de 2016, conforme arquivo ‘Acesso-AVA-bolsistas-UFS’ em anexo (peça 24) .  
55.10	A partir do exame desse arquivo, observou-se a existência do primeiro e último acesso para todos casos selecionados pela amostra. Nesse sentido, ao aplicar os procedimentos disponíveis, não se observou bolsistas sem acesso ao ambiente virtual de aprendizagem.  
55.11	Em relação aos itens ‘b’ e ‘c’ dessa questão de auditoria, para verificar se houve acumulação indevida de bolsas no Sistema UAB, bem como se houve a concessão/pagamento irregular de bolsas pela UFS ou fundação de apoio, dever-se-ia, a partir da relação de despesas de custeio no âmbito do Sistema UAB (peças 25 e 26) , selecionar as despesas com bolsas e fazer o cruzamento dos beneficiários dessas bolsas com a planilha ‘Bolsistas-UAB-UFS-2012-a-2017’, para verificar eventuais irregularidades.  
55.12 Esse procedimento, no entanto, não resultou nenhum caso, pois na relação de despesas de custeio da UFS não houve gastos com a natureza de bolsas, código 2, o que descarta a possiblidade de bolsistas terem recebido bolsas no mesmo período de forma acumulada pela Capes e pela UFS ou fundação de apoio; bem como de ter havido pagamento isolado de bolsas pela UFS ou sua fundação, sem o pagamento concomitante pela Capes, o que seria também irregular. 
55.13 Nesse sentido, a partir desses exames preliminares, para essa questão de auditoria, não foi identificado nenhum achado.  
Questão 2: Há irregularidades no cadastro de alunos matriculados?
56. Essa questão de auditoria buscou verificar se havia casos de cadastro incompleto ou desatualizado de alunos, bem como de casos de alunos fictícios ou inelegíveis.  
56.1 Para identificar possíveis situações de cadastro incompleto ou desatualizado de alunos, solicitou-se à UFS, por meio do item ‘c’ do Ofício 3-394/2017 (peça 13) , a relação de todos os alunos do sistema acadêmico vinculados ao Sistema Universidade Aberta. Em resposta, a entidade encaminhou o arquivo ‘Relação-alunos-UAB-UFS-sistema-acadêmico’ (peça 27) . 
56.2 Nessa relação de alunos do sistema acadêmico da UFS vinculados ao Sistema UAB, constatou-se casos de cadastros incompletos ou desatualizados de alunos, achado esse que será detalhado adiante.  
56.3 No sentido de verificar a existência de prováveis alunos fictícios ou inelegíveis, solicitou-se à UFS, mediante o item ‘d’ do Ofício 3-394/2017 (peça 13) , todos os editais de seleção de alunos no âmbito dos cursos vinculados ao Sistema UAB; bem como solicitou-se à SGI o cruzamento de dados do cadastro de alunos do sistema acadêmico da UFS com o cadastro de alunos obtido junto à Capes, para a verificação de possíveis inconsistências entre esses cadastros.  
56.4	A SGI ainda realizou cruzamento de dados entre o arquivo ‘Capes-SisUAB-Alunos-Polos-UF.xlsx’ e bases de dados disponíveis neste Tribunal, para identificar os alunos falecidos, os que não possuíam segundo grau completo, e os que não tinham registro de endereço. A partir desse cruzamento de dados, foi disponibilizado pela SGI a esta equipe de auditoria os arquivos: ‘Achado-Capes-Aluno-Escolaridade’ e ‘Achado-Capes-Aluno-Fantasma-SisObi’.
56.5 Foi também solicitado à UFS a senha de acesso e consulta ao ambiente virtual de aprendizagem (AVA) utilizado pelos alunos e bolsistas, bem como ao sistema acadêmico da UFS. 
56.6 Tendo em conta as informações obtidas com os cruzamentos de dados, e as consultas feitas no sistema acadêmico, para identificar a participação dos alunos no AVA, não se identificou casos de indícios de registro de alunos fictícios nem de alunos inelegíveis.  
Achado 1: Cadastro incompleto ou desatualizado de alunos. 
Situação encontrada: 
57. A equipe de auditoria constatou incompletudes no cadastro de alunos do sistema acadêmico da UFS e inconsistências entre os cadastros da UFS e da Capes.  
57.1	De acordo com a Portaria Capes 183/2016, art. 3º, inciso II, alínea “b” e a Resolução CD/FNDE 26/2009, art. 5º, inciso III, alínea “b”; a Universidade se obriga a cadastrar e manter atualizado os dados pessoais e acadêmicos dos cursistas aprovados em processo seletivo. 
57.2 Ademais, o item 8.3 do guia de orientações básicas sobre o Sistema Universidade Aberta do Brasil dispõe que o cadastramento dos estudantes no SisUAB, nos Ambientes Virtuais de Aprendizagem (AVA) e nos demais sistemas de controle acadêmico é de responsabilidade do coordenador de curso, que deverá responder pela qualidade e pela veracidade das informações registradas. Recomenda-se que a cópia da documentação acadêmica de cada estudante esteja disponível ao coordenador UAB para eventuais conferências e atendimento a demandas administrativas; e que o registro dos estudantes nos sistemas só deve ser realizado com a posse de toda a documentação que comprove o atendimento dos seus requisitos acadêmicos. Nesse normativo, informa-se ainda o documento que o coordenador UAB deve manter todas as informações atualizadas sobre sua IFES e os cursos ofertados por ela, pois as pendências no Sistema UAB poderão impedir a oferta de cursos e as liberações de verbas. 
57.3 Os procedimentos de auditoria foram aplicados junto aos alunos cadastrados nos cursos de graduação no âmbito do Programa UAB, tendo por base o sistema acadêmico da UFS e do SisUAB. 
57.4  	Em 12/8/2017, data de início do último período letivo, constavam registrados no sistema acadêmico da UFS 16.126 alunos (peça 27) , enquanto no cadastro Capes SisUAB constava o registro de 15.742 alunos (peça 28) , o que já revela uma inconsistência. 
57.5 Quanto às principais informações constantes dos cadastros de alunos do SisUAB e do sistema acadêmico da UFS, verificou-se as seguintes divergências/inconsistências: 
             Inconsistências – sistema acadêmico UFS e Sistema UAB - Capes
	Situação do Aluno
	Sistema Acadêmico –UFS
 (A) 
	Localização nos autos
	Sistema UAB – Capes
 (B) 
	Localização nos autos
	Inconsistências entre os dois cadastros
 (A – B) 

	Ativos/cursando
	3.396
	Peça 29
	2.894
	Peça 32
	502

	Cancelados/desvinculados
	10.688
	Peça 30
	7.703
	Peça 33
	2.985

	Concluídos/Formados
	2.015
	Peça 31
	1.286
	Peça 34
	729

57.6 Além dessas inconsistências nos dois cadastros, ainda pode se observar no cadastro de alunos do sistema acadêmico da UFS as seguintes incompletudes: 
a) há 352 alunos sem o registro de e-mail (peça 35) ; 
b) há 2.678 registros de alunos sem o telefone celular (peça 36) ; 
c) em 3.156 cadastros, não há a informação do endereço (peça 37) . 
57.7 Do mesmo modo, no Sistema UAB Capes há incompletudes no cadastro de alunos referentes a: 8.021 alunos sem e-mail (peça 38) ; 6.883 alunos sem telefone para contato (peça 39) e para todos os alunos cadastrados não há endereço cadastrado (peça 40) . 
Objetos nos quais o achado foi constatado:
Cadastro de alunos UAB UFS – sistema acadêmico; 
Cadastro de alunos Capes SisUAB UFS.
Critérios de auditoria:
Resolução CD/FNDE 26/2009, art. 5º, inciso III, alínea “b”;
Portaria Capes 183/2016, art. 3º, inciso II, alínea “b”; 
Item 8.3 do guia de orientações básicas sobre o Sistema Universidade Aberta do Brasil – O cadastramento dos estudantes no SisUAB, nos Ambientes Virtuais de Aprendizagem (AVA) e nos demais sistemas de controle acadêmico, é de responsabilidade do coordenador de curso, que deverá responder pela qualidade e pela veracidade das informações registradas. Recomenda-se que a cópia da documentação acadêmica de cada estudante esteja disponível ao coordenador UAB para eventuais conferências e atendimento a demandas administrativas.
O registro dos estudantes nos sistemas só deve ser realizado com a posse de toda a documentação que comprove o atendimento dos seus requisitos acadêmicos.
Evidências:
Alunos-UFS-UAB-sistema-acadêmico-ativos (peça 29) ; 
Alunos-UFS-UAB-sistema-acadêmico-cancelados (peça 30) ; 
Alunos-UFS-UAB-sistema-acadêmico- concluídos (peça 31) ;
Alunos-Capes-SisUAB-UFS-cursando (peça 32) ; 
Alunos-Capes-SisUAB-UFS-cancelados-desvinculados (peça 33) ; 
Alunos-Capes-SisUAB-UFS-formados (peça 34) ; 
Cadastro-incompleto-alunos-UFS-sistema acadêmico-sem e-mail (peça 35) ; 
Cadastro-incompleto-alunos-UFS-sistema-acadêmico-sem telefone (peça 36) ; 
Cadastro-incompleto-alunos-UFS-sistema acadêmico-sem-endereço (peça 37) . 
Cadastro-incompleto-alunos-Capes-SisUAB-UFS-sem-e-mail (peça 38) ; 
Cadastro-incompleto-alunos-Capes-SisUAB-UFS-sem telefone (peça 39) ; 
Cadastro-incompleto-alunos-Capes-SisUAB-UFS-sem endereço (peça 40) ; 
Causas:
Ausência de observância de normativos que disciplinam o cadastramento de alunos.  
Efeitos reais e potenciais:
Dados cadastrais dos alunos desatualizados, comprometendo a qualidade e a veracidade das informações, e dificultando a boa gestão. 
Conclusão da equipe de auditoria: 
57.8 No cadastro de alunos constante da Capes e do sistema acadêmico da UFS foram encontradas incompletudes e inconsistências.   
57.9 Essas falhas/impropriedades comprometem a qualidade, a veracidade e a atualização constante do cadastro de alunos e afetam a operacionalização da Universidade Aberta do Brasil. Também prejudicam o controle e a fiscalização pelos órgãos responsáveis. Em relação à desatualização da situação acadêmica do aluno no SisUAB, esse fato pode impactar diretamente no montante de recursos descentralizados pela Capes à Universidade, pois o quantitativo de alunos matriculados é critério para o cálculo dos valores a serem alocados no âmbito do Sistema UAB.
Proposta de encaminhamento: 
57.10 Tendo em vista que essas falhas serão tratadas no relatório consolidado da FOC UAB pela Secex-MG, unidade consolidadora desta fiscalização, propõe-se, neste momento processual, apenas dar ciência da administração à UFS acerca dessa impropriedade. 
Questão 3: As despesas de custeio realizadas/pagas comprovam a boa e regular aplicação dos recursos?
58. Mediante o Ofício 2-394/2017 e anexos (peças 11 e 12) , requisitou-se à Universidade Federal de Sergipe a relação de despesas realizadas diretamente no Sistema Universidade Aberta (UAB) durante a execução dos Termos de Execução Descentralizados 1649/2014, 1650/2014 e 2619/2015 (selecionados por essa fiscalização) .  
58.1 Para responder essa questão de auditoria, foram feitas as seguintes verificações: 
a) se havia comprovação da aplicação integral dos recursos financeiros que efetivamente foram repassados; 
b) se os empenhos e pagamentos realizados com recursos do Sistema UAB não compreenderam gastos expressamente vedados pela regulamentação aplicável; 
c) se as despesas empenhadas e/ou pagas se vinculavam exclusivamente ao custeio da oferta de cursos de graduação e programas de nível superior na modalidade à distância, objeto da Universidade Aberta do Brasil (UAB) ; 
d)	se não houve a ocorrência de pagamentos desprovidos de adequada comprovação da entrega/realização do objeto contratual; 
e) se não ocorreram pagamentos sustentados por documentação incapaz/inidônea para fins de comprovar sua realização. 
58.2	Em relação à alínea ‘a’, confrontou-se o valor total das despesas informadas pela UFS (peça 25) com o total financeiro repassado, conforme os registros oficiais do Siafi (peça 41) , sendo observado que os valores das despesas realizadas na UAB coincidem com o total financeiro repassado, não sendo observada diferença. 
58.3	No tocante aos itens ‘d’ e ‘e’, não se verificou qualquer pagamento sem a devida comprovação da entrega/realização do objeto contratual nem sem a documentação para comprovação da realização das despesas.
58.4 Para fins de verificação de algumas despesas realizadas, solicitou-se à UFS, por meio do Ofício 7-394/2017 (peça 19) , documentos para demonstrar os produtos entregues pela empresa Avansys Tecnologia Ltda. no tocante ao fornecimento de soluções tecnológicas de apoio ao processo de ensino-aprendizagem em ambiente virtual moodle. 
58.5 Nesse sentido, a UFS encaminhou o documento ‘Anexo ofício 76 Cesad’ (peça 42) , que relaciona os serviços prestados pela empresa contratada. Nesse documento, é possível identificar as ferramentas tecnológicas desenvolvidas pela Avansys Tecnologia Ltda., que contemplam módulos e sistemas integrados.  
58.6 Em relação à verificação dos itens ‘b’ e ‘c’, a partir da relação de despesas fornecida pela UFS, elaborou-se uma amostra (peça 43) com as despesas mais materialmente significativas. A partir dessa amostra, requisitou-se à UFS os processos de pagamentos dos beneficiários selecionados, no sentido de obter a especificação completa das despesas realizadas, para apurar a regularidade delas. 
58.7 Após exame desses processos de pagamentos, constatou-se a execução de despesas vedadas, e a realização de despesas estranhas à consecução do objeto, achados que serão a seguir detalhados.  
Achado 2: Realização de despesas de custeio vedadas pelo programa UAB.
Situação encontrada:
59. De acordo com informações obtidas no Siafi, a Capes repassou à UFS o montante de R$ 4.381.048,56 (peça 41) , durante o período de 2014 a 2017, para realização de despesas de custeio no Sistema UAB. Desse montante, esta equipe de auditoria selecionou os Termos de Execução Descentralizados (TEDs) 1649/2014, 1650/2014 e 2619/2015, para exame, que totalizaram o montante de R$ 3.870.876,86 (peça 41) . A UFS realizou diretamente essas despesas sem a intermediação de sua fundação de apoio. 
59. Após exame das despesas constantes da amostra selecionada (peça 43) , observou-se o pagamento, com recursos do TED 1650/2014, à Distribuidora de Energia Energisa, das seguintes contas de energia elétrica, que totalizaram o montante de R$ 399.931,65: 
Gastos com energia elétrica
	Data de Pagto
	Valor (R$) 

	22/10/2014
	10.065,05

	07/11/2014
	373.759,86

	18/11/2014
	4.933,43

	21/11/2014
	248,82

	11/12/2014
	471,97

	12/02/2015
	10.452,52

	Total
	399.931,65

59.2 De acordo com o Item 6.2 do último instrumento de convocação para a oferta de vagas e cursos no âmbito do Sistema UAB (Edital Capes 75/2014- peça 44, p. 9) , veda-se a alocação dos recursos financeiros de custeio do Sistema UAB em gastos com manutenção, tais como energia elétrica, água e saneamento ou serviços telefônicos, bem como em despesas relacionadas à realização de eventos, a exemplo de comemorações, festas, recepções, coffee break, e locação de espaços. Tal regra se encontra presente também em editais e chamadas públicas anteriores (Capes - Edital PNAP 19/2012, Item 4.2; Chamada UAB 2013, Item 4.2; Chamada UAB 2/2013, Item 3.2; e Chamada UAB 3/2013, Item 3.2) .
59.3 Assim, como as vagas e os cursos ofertados no âmbito do sistema UAB se vinculam a condições estabelecidas pela Capes em editais e chamadas públicas, gastos com o pagamento de energia elétrica não podem ser realizados com recursos de custeio do Sistema UAB. Trata-se de despesa vedada. 
59.4 No entanto, antes de propor o encaminhamento, e para o adequado exame dessa situação, fez-se indagação escrita à UFS, por meio do Ofício 6-394/2017 (peça 18) , para a obtenção de esclarecimentos quanto a esses pagamentos.  
Objetos nos quais foi constatado:
Planilha de despesas do Programa UAB; 
Processos de pagamentos da empresa Energisa. 		
Critérios de auditoria:
Capes-Edital PNAP 19/2012, Item 4.2; 
Chamada UAB 2013, Item 4.2; 
Chamada UAB 2/2013, Item 3.2; 
Chamada UAB 3/2013, Item 3.2; 
Edital 75/2014, item 6.2.
Evidências:
Ofício 349/2017/GR e anexos (peças 45, 46 e 47) ;
Planilhas contendo a relação das despesas UAB (TEDs 1649 (Siafi 686403) e 1650 (Siafi 680000) (peça 43) ;
Documentação comprobatória de pagamentos realizados à Top Service Ltda (peças 45, p. 33-55, peças 46 e 47) . 
Causas:
Ausência de observância dos critérios estipulados nos editais e chamadas públicas para oferta de vagas na modalidade à distância no âmbito do Sistema Universidade Aberta do Brasil.  
Efeitos reais e potenciais:
Fragilização do controle social (efeito real) . 
Manifestação do gestor
59.5 Em resposta à indagação acerca da realização de despesas vedadas, o Reitor em exercício, Professor Dilton Cândido Maynard, por meio do Ofício 349/2017/GR, de 29/11/2017 (peça 45, p. 1-2) , esclareceu que o pagamento das despesas com contas de energia elétrica, no valor discriminado na tabela acima, de R$ 399.931,65, ocorreu sim com recursos dos TEDs 1650/2014 (Siafi 680000) e 2619/2015 (Siafi 683403) . 
59.6 Todavia, explicou que esses pagamentos foram efetuados com recursos dos referidos TEDs para compensar a utilização de recursos próprios da UFS para cobertura, no âmbito do Sistema UAB, de despesas do Contrato 143/2012 com a empresa Topservice Tercerização Eireli - EPP (CNPJ 05.333.566/000 l-59) , no período dos exercícios de 2014 a 2017, totalizando R$ 2.028.720,85. 
59.7 Acrescentou o Reitor que, nesses exercícios, houve atraso na liberação, por parte da Capes, de créditos orçamentários e/ou recursos financeiros para fazer frente aos pagamentos do Contrato 143/2012. Devido a esse atraso, a UFS custeou com recursos próprios despesas do referido contrato, o que, segundo o gestor, pode ser comprovado por documentação comprobatória em anexo (empenhos, notas fiscais, ordens bancárias e documentos dos recolhimentos dos tributos como DARF) - peças 45, p. 3-55, 46 e 47.
Análise da manifestação do gestor
59.8 Ao consultar a documentação encaminhada pela UFS (peças 45, 46 e 47) , nota-se realmente que, no período de 2014 a 2017, ocorreram os pagamentos mencionados pelo gestor, que superaram o montante de R$ 399.931,65, que foi indevidamente destinado ao pagamento de despesas de custeio vedadas.  
59.9 No entanto, a alegação de atraso na liberação, por parte da Capes, de créditos orçamentários e/ou recursos financeiros, para fazer frente aos pagamentos do Contrato 143/2012, não autoriza a UFS a realizar despesas de custeio de energia elétrica, pois as normas do Sistema UAB veda esse tipo de despesa. 
59.10 Mesmo se fosse o caso de se admitir que a UFS pudesse utilizar recursos próprios em decorrência de atraso na descentralização de créditos do Sistema UAB, para posterior compensação, quando ocorresse a liberação dos recursos, isso só seria aceitável se os recursos fossem aplicados em despesas elegíveis, o que não foi o caso. 
Conclusão da equipe de auditoria:
59.11  A despeito dos esclarecimentos prestados pela gestão da entidade fiscalizada, vê-se que o procedimento adotado pela UFS contrariou as normas do Sistema UAB, uma vez que recursos do Sistema UAB foram utilizados para o pagamento de despesas vedadas, o que configura irregularidade passível de ser apurada pela Capes, mantendo-se assim o achado.  
Proposta de encaminhamento
59.12	Determinar à Coordenação de Aperfeiçoamento de pessoal de nível Superior (Capes) que, no âmbito do Termo de Execução Descentralizado 1650/2014 (Siafi 680000) , firmado com a Universidade Federal de Sergipe, examine a irregularidade abaixo caracterizada e adote as providências cabíveis para obter o ressarcimento dos valores indevidamente aplicados na execução desse termo, assegurando-se o contraditório e a ampla defesa às partes envolvidas, comunicando a este Tribunal, no prazo de noventa dias, a contar da ciência da deliberação que vier a ser proferida,  os resultados obtidos: 
 Ocorrência: pagamento de despesas vedadas, relativas a contas de energia elétrica, no total de R$ 399.931,65, conforme detalhamento e evidências em anexo (peça 43) , situação que contraria o Item 6.2 do Edital Capes 75/2014; Item 4.2 do Edital Pnap 19/202; Item 4.2 da Chamada UAB 2013; Item 3.2 da Chamada UAB2/2013; e Item 3.2 da Chamada UAB 3/2013. 	
Achado 3: Realização de despesas de custeio estranhas à consecução do objeto pactuado e incompatíveis com a finalidade dos créditos orçamentários descentralizados. 
Situação encontrada:
60. Dando continuidade aos exames das despesas executadas no Sistema UAB, constatou-se também a destinação de recursos no montante de R$ 1.000.000,00, por meio do TED 2619/2015 (Siafi 683403) , para a realização de despesas com a contratação da empresa Erick Lima Machado Mendonça-EPP, para prestação de serviços de limpeza e higienização predial de forma contínua, conforme detalhamento abaixo: 
Despesas de custeio estranhas ao SisUAB
	 Data de Pagto.
	       Valor (R$) 

	28/12/2016
	199.219,19

	27/01/2017
	56.519,44

	31/01/2017
	355.715,76

	23/02/2017
	344.872,29

	19/04/2017
	32.829,85

	15/05/2017
	10.843,47

	Total
	1.000.000,00

60.1 No TED 2619/2015 (Siafi 683403) - peça 48, bem como no plano de trabalho e termo de referência desse instrumento, não há previsão da realização desse tipo de despesa. 
60.2 No entanto, o Contrato 80/2012 (peça 49, p. 21-44) , firmado com a empresa Erik Lima Machado Mendonça-EPP, vencedora do certame licitatório, dispõe que os serviços terceirizados serão prestados em diversos setores da UFS, detalhando os locais onde serão realizados. O Edital do Pregão Eletrônico 045/2012 para a contratação dos serviços de limpeza (peça 50, p. 7-44) e o seu termo de referência, que deram origem a esse contrato, confirmam que os serviços de limpeza e higienização serão realizados nos órgãos e unidades da Universidade Federal de Sergipe.  
60.3 Ou seja, os documentos que originaram a contratação e o instrumento contratual não vinculam o objeto do contrato ao Sistema UAB, o que evidencia que se trata de despesas de cunho geral, para atendimento das atividades regulares das unidades administrativas e acadêmicas da UFS, e não para apoio às atividades acadêmicas dos cursos oferecidos no Sistema UAB.
60.4	Essa situação configura ofensa ao disposto no item III, alínea “d”, do Termo de Execução Descentralizada celebrado (peça 48, p. 15) , que dita a obrigação de se aplicar os recursos exclusivamente na consecução do objeto pactuado. Representa, ademais, infringência aos normativos que disciplinam a execução de créditos orçamentários descentralizados (art. 3º do Decreto 825/1993; e arts. 3º e 4º da Portaria MEC/Secretaria Executiva 1.529/2014) , visto que o processamento das dotações descentralizadas deve observar fielmente a ação orçamentária e o objeto do programa de trabalho pactuado que, no caso, é o apoio à capacitação e formação inicial e continuada para a educação básica.
60.5	As vagas e os cursos ofertados no âmbito do Sistema UAB se vinculam a condições estabelecidas pela Capes em editais e chamadas públicas, bem como ao previsto no plano de trabalho e termo de referência. Assim, o contrato com a empresa Erick Lima Machado-EPP não tem relação com o Sistema UAB, observando-se no caso a realização de despesas de custeio estranhas à consecução do objeto pactuado e incompatíveis com a finalidade dos créditos orçamentários descentralizados. 
60.6 No entanto, antes de propor o encaminhamento, e para o adequado exame dessa situação, fez-se indagação escrita, item ‘c’ do Ofício de Requisição 6-394/2017, de 20/11/2017 (peça 18) , ao gestor responsável para apresentar os esclarecimentos.  
Objetos nos quais foi constatado:
 Planilha de despesas do Sistema UAB; 		
Plano de trabalho para a contratação do serviço de limpeza; 
Termo de referência para a contratação do serviço de limpeza;  
Contrato 143/2012; 
Contrato 80/2012. 
Critérios de auditoria:
 Art. 3º do Decreto 825/1993: as dotações descentralizadas serão empregadas obrigatória e integralmente na consecução do objeto previsto pelo programa de trabalho pertinente, respeitada fielmente a classificação funcional programática;
 Arts. 3º e 4º da Portaria MEC/Secretaria Executiva 1.529/2014: a execução orçamentária e financeira dos créditos descentralizados deverá se processar em estrita observância com a descrição da ação orçamentária prevista no programa de trabalho. Os créditos não podem ser utilizados para finalidades diversas ou em condições distintas das pactuadas no Termo de Execução Descentralizada a que estiverem vinculados;
 Termo de Execução Descentralizada 2619/2015: Item III, alínea “d” - obrigação da IFES de aplicar os recursos exclusivamente na consecução do objeto pactuado.
Evidências:
Contrato 80/2012, firmado com a empresa Erick Lima Machado-EPP (peça 49, p. 21-44) ;
Edital do Pregão Eletrônico 045/2012 (peça 50, p. 7-44) ; 
 Documentação comprobatória de pagamentos realizados à empresa Topservice Eireli-EPP, referente à execução do Contrato 143/212 (peça 45, p. 3-55) ;
Ofício 349/2017/GR, de 29/11/2017 (peça 45) . 
Causas:
Ausência de observância dos critérios estipulados nos editais e chamadas públicas para oferta de vagas na modalidade à distância no âmbito do Sistema Universidade Aberta do Brasil.  
Efeitos reais e potenciais:
Fragilização do controle social (efeito real) . 
Manifestação do gestor
60.7 Em resposta à indagação acerca da realização de despesas de custeio estranhas à consecução do objeto pactuado e incompatíveis com a finalidade dos créditos orçamentários descentralizados, o Reitor em exercício, Professor Dilton Cândido Maynard, apenas reiterou os mesmos argumentos destacados acima nos Itens 59.5 a 59.7, relativos ao atraso nas descentralizações dos créditos orçamentários e/ou recursos financeiros. 
Análise da manifestação do gestor
60.8 A alegação de atraso na liberação, por parte da Capes, de créditos orçamentários e/ou recursos financeiros, para fazer frente aos pagamentos do Contrato 143/2012, não autoriza a UFS a realizar despesas de custeio estranhas à consecução do objeto pactuado e incompatíveis com a finalidade dos créditos orçamentários descentralizados, despesas essas vedadas pelas normas do Sistema UAB.  
60.9 Os recursos UAB só podem ser aplicados em despesas vinculadas à oferta dos cursos à distância conforme pactuado no respectivo Termo de Execução Descentralizado. No caso em exame, as despesas questionadas foram pagas para atender a despesas de cunho geral, de atividades regulares das unidades administrativas da UFS, e não para apoio às atividades dos cursos do Sistema UAB. Conforme contrato, os serviços de limpeza e higienização serão prestados nos órgãos e unidades da UFS.
60.10 Mesmo se fosse o caso de se admitir que a UFS pudesse utilizar recursos próprios em decorrência de atraso na descentralização de créditos do Sistema UAB, para posterior compensação, quando ocorresse a liberação dos recursos, isso só seria aceitável se os recursos fossem aplicados em despesas elegíveis, o que não foi o caso. 
Conclusão da equipe de auditoria:
60.9 A despeito dos esclarecimentos prestados pela gestão da entidade fiscalizada, a equipe de auditoria mantém o achado por entender que a UFS procedeu de maneira contrária às normas que regem o Sistema UAB, incorrendo em irregularidade quanto à utilização indevida dos créditos descentralizados, mantendo-se assim o achado relatado. 
Proposta de encaminhamento
60.11	Determinar à Coordenação de Aperfeiçoamento de pessoal de nível Superior (Capes) que, no âmbito do Termo de Execução Descentralizado 2619/2015 (Siafi 683403) , firmado com a Universidade Federal de Sergipe, examine a irregularidade abaixo caracterizada e adote as providências cabíveis para obter o ressarcimento dos valores indevidamente aplicados na execução desse termo, assegurando-se o contraditório e a ampla defesa às partes envolvidas, comunicando a este Tribunal, no prazo de noventa dias, a contar da ciência da deliberação que vier proferida, os resultados obtidos: 
 Ocorrência: realização de despesas no montante de R$ 1.000.000,00, no âmbito do Contrato 80/2012, firmado com a empresa Erick Lima Machado-EPP, para serviços de limpeza e higienização predial, em todas as unidades da UFS, conforme detalhamento a seguir, caracterizando-se como despesas relativas ao custeio de atividades administrativas e acadêmicas ordinárias da UFS, sem vínculo com o objeto pactuado e incompatível com a finalidade do Sistema UAB, fato que viola regra expressa do referido TED (Item III, alínea ‘d’) , bem como do Decreto 825/1993 (art. 3º) e da Portaria MEC/Secretaria Executiva 1.529/2014 (arts. 3º e 4º) .
Despesas de custeio estranhas
	Data de Pagto.
	Valor (R$) 

	28/12/2016
	199.219,19

	27/01/2017
	56.519,44

	31/01/2017
	355.715,76

	23/02/2017
	344.872,29

	19/04/2017
	32.829,85

	15/05/2017
	10.843,47

	Total
	1.000.000,00

Questão 4: A licitação e a contratação de terceiros foram processadas de modo a assegurar o caráter competitivo de seus procedimentos?
61. Para responder essa questão, foram selecionados os três Termos de Execução Descentralizados mais materialmente significativos (TEDs 1649/2014, 1650/2014 e 2619/2015) , firmados pela Capes e a UFS para oferta de cursos no Sistema UAB. Solicitou-se da UFS, por meio do Ofício 2-394/2017 e anexo (peças 11 e 12) , a relação de despesas executadas com os recursos desses TEDs.   
61.1 A partir da relação informada pela UFS (peças 30 e 31) , selecionaram-se as maiores despesas e solicitou-se à UFS, por meio do Ofício 4-394/2017, Item ‘1’ ‘c’ (peça 14) , os processos administrativos de licitação, contratação e de pagamentos decorrentes dessas despesas. 
61.2 As contratações selecionadas para exame foram as seguintes:
	Empresa
	TED
	Pregão
	Objeto
	Contrato
	Valor (R$) 

	Top Service - Eireli
	1649/2014
	098/2012
	Fornecimento de pessoal: técnico de informática, de suporte, auxiliar de informática e de serviços gerais. 
	143/2012
	441.449,30

	Top Service - Eireli
	2619/2015
		Fornecimento de pessoal: técnico de informática, de suporte, auxiliar de informática e de serviços gerais.
	143/2012
	1.255.521,16

	Seprod – Serviço de Processamento de Dados
	1649/2014
	116/2013
	Serviços e organização de avaliações de aprendizagem
	144/2013
	395.620,00

	Avansys Tecnologia Ltda. 
	1649 e 1650/2014
	152/2014
	Fornecimento de soluções tecnológicas de apoio ao processo de ensino-aprendizagem, contendo ambiente virtual moodle, via internet, e fornecimento de link dedicado e de hospedagem de informação. 
	1212.004/2010
	152.423,77

	Avansys Tecnologia Ltda.
	2619/2015
	152/2014
	Fornecimento de soluções tecnológicas de apoio ao processo de ensino-aprendizagem, contendo ambiente virtual moodle, via internet, e fornecimento de link dedicado e de hospedagem de informação. 
	008/2015
	209.703,64

	Energisa Sergipe
	1650/2014
	-----------
	Fornecimento de energia
	------------
	399.931,65

	Erick Lima Machado Mendonça - EPP
	2619/2015
	45/2012
	Serviços de limpeza e higienização predial nas dependências da UFS. 
	80/2012
	1.000.000,00

61.3 Examinaram-se os processos de licitação, de contratação e de pagamentos dessas empresas no sentido de verificar se: 
a) houve nepotismo na contratação de terceiros com os recursos de custeio, repassados pelos TEDs 1649/2014, 1650/2014 e 2619/2015; 
b) ocorreu fraude nas licitações de fornecedores; 
c) as contratações ocorreram sem o devido processo licitatório; 
d) ocorreram contratações diretas irregulares por dispensa ou inexigibilidade de licitação. 
61.4 Após o exame, na amostra selecionada, verificou-se que não ocorreram contratações diretas, uma vez que todas decorreram de pregões eletrônicos. Ou seja, o processo licitatório regular foi observado nessas contratações.  
61.5 Em relação à possibilidade de ocorrência de fraude nas licitações desses fornecedores, realizou-se os diversos procedimentos previstos na matriz de planejamento, a partir das ferramentas disponíveis neste Tribunal, não sendo possível afirmar que houve algum tipo de irregularidade nesse sentido. 
61.6 Quanto à possível ocorrência de nepotismo na contratação de terceiros com os recursos de custeio, repassados pelos TEDs 1649/2014, 1650/2014 e 2619/2015, examinou-se o cruzamento de dados realizado pela SGI entre a planilha de despesas (peças 30 e 31) fornecida pela UFS com a relação dos servidores e funcionários da Universidade, obtida pela SGI junto à UFS.  
61.7 A partir desse cruzamento de dados da SGI, foi possível verificar um caso de empregado da empresa Avansys Tecnologia Ltda. sendo tio de uma servidora da UFS; e doze ocorrências de empregados da empresa Erick Lima Machado Mendonça-EPP com relações de irmão, irmã, tio, mãe e prima.  
61.9 Todavia, esses casos detectados são pontuais e possíveis de ocorrer, em virtude do grande número de servidores da UFS. Ademais, não se verificou nenhum caso de parentesco de sócios ou proprietários das empresas mencionadas com servidores da UFS, o que implicaria maior preocupação e um exame mais minucioso.  
61.10 Diante dessas informações, não se pode afirmar que ocorreu nepotismo entre empregados e sócios das empresas contratadas com os recursos de custeio, repassados pelos TEDs 1649/2014, 1650/2014 e 2619/2015, com servidores e funcionários da UFS; não sendo assim necessário solicitar esclarecimentos quanto aos casos pontuais observados de suspeitas de relações de parentesco. 
Questão 5: A seleção dos bolsistas observou critérios objetivos e os princípios da moralidade, impessoalidade e da publicidade?
62. Nessa questão de auditoria, verificou-se a possibilidade da ocorrência de nepotismo entre os bolsistas Coordenadores e os demais bolsistas de cursos do Sistema UAB, bem como de irregularidade do processo seletivo para a concessão de bolsas aos bolsistas. 
62.1 A partir do arquivo ‘Bolsistas-UAB-SGB-Capes-2012-a-2017.xlsx’ (peças 26 e 27) , a SGI fez cruzamento de dados com o LabContas, obtendo como resultado o arquivo ‘Achado-Capes-Nepotismo-Bolsas-SGB’. Com esse arquivo, foram selecionados os casos de indícios de nepotismo entre bolsistas do Sistema UAB na Universidade Federal de Sergipe, o que resultou na planilha ‘Nepotismo-UFS-indícios-coordenadores-e-demais-bolsistas’ (peça 51) . 
62.2	Além disso, solicitou-se à UFS, por meio do Ofício 3-394/2017, Itens ‘d’ e ‘f’ (peça 13) , disponibilizar as normas que estipulam as regras para concessão de bolsas e os processos seletivos de bolsistas, referentes aos Termos de Execução Descentralizados objetos desta fiscalização (TEDs 1649/2014, 1650/2014 e 2619/2015) . 
62.3 Examinando os documentos encaminhados pela universidade, bem como os cruzamentos de dados realizados, constataram-se indícios de casos pontuais de nepotismo entre os bolsistas Coordenadores e os demais bolsistas de cursos da UAB. Ademais, observou-se que não houve processo de seleção para todos os tipos de bolsistas, mas apenas para os casos dos tutores. Esses dois achados serão adiante tratados. 
62.4 No caso da seleção dos tutores, os critérios de seleção presentes nos editais estão de acordo com as exigências previstas no art. 9º da Resolução FNDE 26, de 26/2009, no art. 1º da Resolução FNDE 8, de 30 de abril de 2010, e no art. 4º da Portaria Capes 183/2016. Ademais, em consulta ao Portal da UFS, observou-se que houve publicidade dos processos seletivos e dos resultados para seleção dos tutores presenciais e a distância. Pode-se assim considerar que o processo de seleção na UFS para tutores no âmbito do Sistema UAB ocorreu de forma regular. 
Achado 4: Nepotismo entre os bolsistas das modalidades de coordenadores com os demais bolsistas do Sistema UAB. 
Situação encontrada:
63. De acordo com o art. 3º do Decreto 7.203/2010, no âmbito de cada órgão e de cada entidade, são vedadas as nomeações, contratações ou designações de familiar de ministro de Estado, familiar da máxima autoridade administrativa correspondente ou, ainda, familiar de ocupante de cargo em comissão ou função de confiança de direção, chefia ou assessoramento, para:
I - cargo em comissão ou função de confiança;
II - atendimento a necessidade temporária de excepcional interesse público, salvo quando a contratação tiver sido precedida de regular processo seletivo; e
III - estágio, salvo se a contratação for precedida de processo seletivo que assegure o princípio da isonomia entre os concorrentes.
63.1	A partir de cruzamento de dados realizado pela SGI, elaborou-se arquivo em tabela dinâmica com os casos de indícios de nepotismo relativos à UFS, entre bolsistas coordenadores e outras modalidades de bolsistas (peça 51) , reproduzida a seguir. 	
Tabela de indícios de nepotismo no Sistema UAB - UFS
	CPF
	Bolsista Coordenador
	Vínculo de parentesco
	CPF
	Outro bolsista
	Função

	100.xxx.xxx-68
	A. A. F. 
	Irmã
	678.xxx.xxx-00
	A. A. P. 
	Tutor a distância

	100.xxx.xxx-68
	A. A. F. 
	Irmã
	449.xxx.xxx-87
	I. M. A. G. 
	Professor Pesquisador I

	100.xxx.xxx-68
	A. A. F. 
	Irmã
	630.xxx.xxx-30
	J. M. A 
	Professor Pesquisador I

	245.xxx.xxx-53
	E. A. S. F. 
	Cônjuge/ Companheiro
	432.xxx.xxx-15
	A. M. S. M. F. 
	Professor Formador I e Professor Pesquisador I

	503.xxx.xxx-72
	H. C. M. 
	Prima
	940.xxx.xxx-87
	I. M. S. P. 
	Professor Formador II, Professor Pesquisador II e Tutor a distância

	449.xxx.xxx-87
	I. M. A. G. 
	Irmã
	678.xxx.xxx-00
	A. A. P. 
	Tutor a distância

	449.xxx.xxx-87
	I. M. A. G
	Irmã
	630.xxx.xxx-30
	J. M. A. 
	Professor conteudista I e Professor Pesquisador I

	584.xxx.xxx-53
	L. S. O. B. 
	Cônjuge/Companheiro
	201.xxx.xxx-49
	S. S. B. 
	Tutor presencial

	584.xxx.xxx-53
	L. S. O. B. 
	Irmã
	517.xxx.xxx-10
	A. S. S. O. 
	Professor Conteudista I

	252.xxx.xxx-15
	M. M. A. 
	Tio
	928.xxx.xxx-00
	H. T. M. 
	Professor Pesquisador I

	830.xxx.xxx-78
	P. S. S. 
	Irmão
	019.xxx.xxx-86
	J. R. S. S. 
	Professor Formador I

63.2	Considerando a vedação contida no Decreto 7.203/2010, mencionada acima, solicitou-se, por meio do Ofício 8-394/2017 (peça 20) , esclarecimentos da UFS acerca dos casos com indícios de nepotismo. 
63.3	Em resposta ao referido ofício, o Centro de Educação Superior a Distância (Cesad/UFS) , por meio do Ofício 077/2017/DIREÇÃO CESAD/UFS (peça 52) , prestou esclarecimentos no sentido de que: 
a) os cursos de especialização e de aperfeiçoamento têm origem em editais públicos nacionais ou da Capes ou diretamente da Secadi/MEC; 
b) qualquer professor efetivo pode, conforme seu interesse e área de conhecimento, inscrever-se, elaborar o projeto, dentro das normas exigidas e apresentar orçamento;  
c) a formação da equipe de trabalho é da inteira responsabilidade dos coordenadores, não havendo como o Cesad fazer esse controle. Apesar disso, em vários momentos, os coordenadores foram alertados para tais cuidados, quando essa situação se fez visível. Não compete ao Cesad/UFS controlar as indicações dos coordenadores; e
d) a direção do Cesad/UFS reafirma que a responsabilidade pela formação da equipe é, exclusivamente, do coordenador do curso. 
63.4	A manifestação do gestor apenas corroborou o achado, no sentido de que há casos de nepotismo entre os bolsistas das modalidades de coordenadores com os demais bolsistas do Sistema UAB. O fato de a responsabilidade das indicações partir do coordenador de curso e não do Cesad/UFS não atenua nem elide a irregularidade. Ademais, em última análise, a responsabilidade pela seleção de todos os bolsistas do Sistema UAB é do Cesad/UFS. 
63.5 Além disso, é o Cesad/UFS responsável pelos processos seletivos dos tutores presenciais e a distância, e porque não o seria para os demais casos dos outros bolsistas, uma vez que nem o art. 6º da Resolução CD/FNDE 26/2009 nem o art. 7º da Portaria Capes 183/2016 excepcionam a regra de processo de seleção para bolsistas UAB.
63.6 Esses casos de nepotismo ocorreram também em decorrência da ausência de processo seletivo para as modalidades de bolsistas coordenadores e professores, o que permitiu que bolsistas coordenadores fizessem indicações de outras modalidades de bolsistas, com alto risco da ocorrência de nepotismo. 
63.7 Nesse sentido, após exame das justificativas do Cesad/UFS, mantém-se a irregularidade. 
Objetos nos quais foi constatado:
Arquivo de cruzamento de dados da SGI – ‘Achado-Capes-Nepotismo-Bolsas-SGB’.  
Critérios de auditoria:
Art. 3º do Decreto 7.203/2010 (são vedadas nomeações, contratações e designações, em relação à ocupante de cargo em comissão ou função de confiança de direção, chefia ou assessoramento, de cônjuge, companheiro ou parente em linha reta ou colateral, por consanguinidade ou afinidade, até o terceiro grau.  
Evidências:
Arquivo ‘Indícios de nepotismo entre bolsistas coordenadores e demais-bolsistas’ (peça 51) ; 
Ofício 077/2017/DIREÇÃO CESAD/UFS (peça 52) .
Causas:
Ausência de observância do art. 3º do Decreto 7.203/2010.  
Efeitos reais e potenciais:
Prejuízo à competividade dos interessados em participar dos processos seletivos para bolsistas UAB na UFS, contrariando o princípio da isonomia, o que pode levar à ocorrência de nepotismo entre bolsistas do Sistema UAB. 
Conclusão da equipe de auditoria:
63.8 Ficou evidenciado pelos exames casos de nepotismo na UFS entre os bolsistas das modalidades de coordenadores com os demais bolsistas do Sistema UAB. Como esse achado está diretamente ligado à ausência de processo seletivo para seleção dos bolsistas, que é de responsabilidade do Cesad/UFS, verifica-se que deve o Diretor Geral do Cesad/UFS juntamente com o reitor da UFS serem chamados em audiência para apresentarem justificativas acerca desse fato.  
Proposta de encaminhamento
63.9 Realizar audiência do Sr. Antônio Ponciano Bezerra, Diretor Geral e Coordenador do Sistema Universidade Aberta (UAB) do Cesad/UFS, bem como do magnífico Reitor, o Sr. Ângelo Roberto Antoniolli, para apresentarem as suas razões de justificativa para a constatação de casos de nepotismo entre os bolsistas das modalidades de coordenadores com os demais bolsistas do Sistema UAB, conforme planilha em anexo (peça 51) . 
Conduta: deixar de observar a legislação correlata e não adotar as medidas para evitar a ocorrência de casos de nepotismo entre os bolsistas das modalidades de coordenadores com os demais bolsistas do Sistema UAB, em desacordo com o art. 3º do Decreto 7.203/2010; 
Nexo de Causalidade: Ao deixar de observar os termos do art. 3º do Decreto 7.203/2010 e não adotar as medidas necessárias, permitiu que bolsistas coordenadores fizessem indicações de outras modalidades de bolsistas, em detrimento do princípio da isonomia, havendo em consequência o surgimento de casos de nepotismo entre bolsistas coordenadores e demais bolsistas do Sistema UAB.  
Achado 5: Ausência de processo seletivo para a concessão de bolsas para as modalidades de bolsistas coordenadores e professores.  
Situação encontrada:
64. Em resposta ao Ofício de Requisição 3-394/2017, Item ‘d’ (peça 13) , a UFS, por meio do Centro de Educação Aberta e a Distância (Cesad/UFS) , unidade acadêmica responsável por selecionar os bolsistas do Programa UAB, encaminhou os editais dos processos seletivos de bolsistas do período de 2012 até o ano de 2017 (peça 54) . Após exame desses editais, verificou-se que todas as seleções se limitaram às modalidades de tutor (à distância e presencial) . 
64.1 No entanto, o art. 6º da Resolução CD/FNDE 26/2009 (vigente até 15/12/2015) e o art. 7º da Portaria Capes 183/2016 não contêm exceção à regra de processo de seleção para bolsistas UAB.
64.2 Desse modo, a inexistência de processo de seleção para as demais modalidades de bolsistas não se compatibiliza com as regras estipuladas pela Capes e pelo FNDE, que indicam que a seleção deve atender aos princípios da publicidade e impessoalidade.
64.3 A não realização de amplo processo seletivo pela UFS, para a escolha de bolsistas coordenadores e professores, privilegia o corpo de servidores e/ou profissionais da Universidade, inclusive possibilitando a ocorrência de casos de nepotismo. Ademais, cabe registrar que tais modalidades de bolsistas são as mais relevantes do ponto de vista estratégico, sendo melhor remuneradas. 
64.4	A par dessa situação, que contraria normativos do FNDE e da Capes, solicitaram-se, por meio do Ofício 7-394/2017, Item ‘a’ (peça 19) , de 30/11/2017, esclarecimentos da UFS acerca da ausência de processo seletivo para as demais categorias de bolsistas para o desempenho de funções no sistema UAB.
64.5	Em resposta, o Diretor Geral e Coordenador do UAB do CESAD/UFS, Prof. Dr. Antônio Ponciano Bezerra, por meio do Ofício 076/2017/Direção CESAD/UFS, de 4/12/2017 (peça 55) , mencionou que tendo em vista o disposto no art. 6º da Resolução CD/FNDE 26/2009, de 5 de junho de 2009, assim como no art. 7º da Portaria Capes 183/2016, de 21 de outubro de 2016, que as justificativas expostas nesse ofícios embasam-se na legislação e, também, no histórico processo de implantação e institucionalização do chamado Sistema Universidade Aberta do Brasil (UAB) em Sergipe. 
64.6	Acrescentou que, do ponto de vista legal, o art. 9º, incisos I a VII, da mesma Resolução CD/FNDE 26/2009, alterado pela Resolução CD/FNDE 08/2010, de 30 de abril de 2010, estabelece que as funções de Coordenador/Coordenador Adjunto da UAB, Coordenador de Curso/Tutoria, Professor-pesquisador conteudista e Professor-pesquisador devem ser ocupados por professores “designados ou indicados” pelas Instituições Públicas de Ensino Superior (Ipes) , vinculadas ao Sistema UAB. 
64.7 Justificou que no âmbito do Sistema UAB, as Ipes são as únicas instâncias autorizadas pelo MEC a ofertar cursos a distância, sendo auxiliadas pelo poder público que incentiva o desenvolvimento da educação a distância e de metodologias inovadoras de ensino superior, mediante pagamento de bolsas de estudo e pesquisas a participantes de programas de formação inicial e continuada superior. 
64.8 Mencionou ainda que a oferta de cursos de graduação e pós-graduação a distância, segundo prerrogativas da legislação educacional brasileira, está condicionada a disposição de corpo docente efetivo que assumirá as funções típicas da modalidade de ensino em questão. 
64.9 Afirmou que a tutoria é uma função típica da modalidade de ensino a distância, mas não é uma profissão regulamentada no país, fato que explica a inexistência de quadro efetivo de tutores nas Ipes brasileiras. Logo, é a única função do Sistema UAB que requer Chamada Pública. 
64.10 Explicou que, exceto no caso dos tutores, e de acordo com as orientações e diretrizes que regulam o pagamento de bolsas de estudo e de pesquisa do Sistema UAB, as Ipes podem designar/indicar professores e técnicos para o exercício de Coordenador/Coordenador Adjunto UAB, Coordenador de Curso/Tutoria, Coordenador de Disciplina (professor-formador) , Professor-conteudista. Contudo, em função da complexidade e responsabilidade das atribuições inerentes à função de Coordenador/Coordenador Adjunto UAB, desde a implantação do Sistema UAB na UFS, somente professores do quadro efetivo, lotados no Centro de Educação Superior a Distância, em exercício de cargos de confiança, foram nomeados para esses postos em Sergipe. 
64.11	Mencionou que não obstante as possibilidades legais de designação/indicação, as unidades departamentais da UFS responsabilizaram-se pela seleção interna dos coordenadores de cursos/tutoria e dos professores-formadores e conteudistas, respeitados determinados critérios. Para Coordenadores de Curso/Tutoria, priorizam-se os nomes dos professores que participaram da elaboração das propostas pedagógicas dos cursos a distância e/ou possuem experiência comprovada nessa modalidade de ensino e/ou ocupam a função de Chefes de Departamentos. 
64.12	Concluiu o Coordenador da UAB que, em se tratando dos professores-formadores e conteudistas (coordenadores de disciplinas e autores de material didático) , elegem-se os bolsistas, prioritariamente, de acordo com os componentes curriculares que os docentes do quadro efetivo ministram na modalidade presencial. Quando nenhum professor do quadro efetivo manifesta interesse, admite-se professores externos que passaram por alguma seleção de provas e títulos na UFS, tais como professores substitutos ou ex-professores substitutos. 
64.13 Em que pese as justificativas apresentadas pelo Diretor Geral e Coordenador do UAB do Cesad/UFS, nota-se que o modelo adotado para definição dos bolsistas coordenadores e professores restringe o universo da escolha aos docentes da UFS, e não constitui propriamente um processo seletivo. Portanto, não se compatibiliza com a regra estipulada pela Capes, a qual indica que a seleção deve atender aos princípios da publicidade e impessoalidade.
Objetos nos quais foi constatado:
Processos seletivos de bolsistas – período de 2012 a 2017;	 
Critérios de auditoria:
Art. 6º da Resolução CD/FNDE 26/2009 - a seleção dos beneficiários das bolsas previstas nas letras "a" dos incisos III e IV do Art. 5º da presente Resolução será precedida de ampla divulgação, tornando públicos os critérios de seleção dos interessados; 
Art. 7º da Portaria Capes 183/2016 - os processos de seleção dos bolsistas, realizados pelas IFES, deverão atender aos princípios da publicidade e impessoalidade, com a divulgação de critérios claros e objetivos. 
Evidências:
Editais dos processos seletivos do Cesad/UFS 2012 a 2017 – Sistema UAB (peças 54) ; 
Resposta da UFS - Ofício 076/2017/Direção CESAD/UFS, de 4/12/2017 (peça 55) .   
Causas:
Ausência de observância dos critérios estipulados na Resolução CD/FNDE 26/2009 e na Portaria Capes 183/2016. 
Efeitos reais e potenciais:
64.14 Prejuízo à competividade dos interessados em participar dos processos seletivos para bolsistas UAB na UFS, nas modalidades coordenadores e professores, ante o não atendimento aos princípios da publicidade, impessoalidade e isonomia.
Conclusão da equipe de auditoria:
64.15 Pelo exposto, conclui-se que o modelo adotado para a seleção de bolsistas coordenadores e professores favorece o corpo de servidores e/ou profissionais vinculados à UFS, na medida em que não são submetidos a um amplo processo seletivo. Ademais, cabe registrar que tais funções são as mais relevantes do ponto de vista estratégico, sendo melhor remuneradas. 
64.16	Diante das exigências normativas da Resolução FNDE 26/2009 e da Portaria 183/2016, que exigem a seleção de todos os bolsistas vinculados ao Sistema UAB, o modelo adotado pela UFS de só realizar a seleção de tutores não se compatibiliza com essas normas. 
64.17 Considerando que é atribuição do Cesad/UFS a responsabilidade pela seleção dos bolsistas no âmbito da UAB, e em decorrência natural responsabilidade também do gestor máximo da UFS, observa-se que deve o Diretor Geral do Cesad/UFS juntamente com o reitor da UFS serem chamados em audiência para apresentarem justificativas acerca desse fato.  
Proposta de encaminhamento
64.18 Realizar audiência do Sr. Antônio Ponciano Bezerra, Diretor Geral e Coordenador do Sistema Universidade Aberta (UAB) do Cesad/UFS, bem como do magnífico Reitor, o Sr. Ângelo Roberto Antoniolli, para apresentarem razões de justificativa pela irregularidade relacionada à ausência de processo seletivo para concessão de bolsas a bolsistas nas modalidades de Coordenadores (UAB, Adjunto, de Curso, de Tutoria) e de Professores, tendo em vista não haver exceção à regra de processo de seleção para todos os bolsistas UAB; em desconformidade com o que dispõe o art. 6º da Resolução CD/FNDE 26/2009 (vigente até 15/12/2015) e o art. 7º da Portaria Capes 183/2016. 
Conduta: deixar de realizar o processo seletivo para a concessão de bolsas para as modalidades de bolsistas coordenadores e professores, em detrimento do princípio da isonomia, em desconformidade com o que dispõe o art. 6º da Resolução CD/FNDE 26/2009 (vigente até 15/12/2015) e o art. 7º da Portaria Capes 183/2016.
Nexo de Causalidade: A não realização de processo seletivo para a concessão de bolsas para as modalidades de bolsistas coordenadores e professores causou prejuízo à competividade dos interessados em participar dos processos seletivos para bolsistas UAB na UFS, nas modalidades coordenadores e professores, contrariando o princípio da isonomia, o que permitiu a ocorrência de casos de nepotismo entre bolsistas coordenadores e demais bolsistas da UFS. 
III. COMENTÁRIOS DOS GESTORES E EXAME
65. Tendo em vista o que prescreve as Normas de Auditoria do TCU, aprovadas pela Portaria TCU 280/2010, alterada pela Portaria TCU 168/2011 (parágrafos 144-148) , submeteu-se o relatório de auditoria preliminar com os achados, as conclusões e as propostas de encaminhamento para comentários dos gestores, bem como para, se assim entenderem, adotarem soluções proativas no sentido de solucionar tempestivamente as impropriedades e irregularidades apontadas no referido relatório. 
65.1 Essa etapa tem o objetivo de oferecer ao gestor nova oportunidade para que apresente informações, esclarecimentos e/ou justificativas adicionais, caso entenda necessário, garantindo, assim, ampla possibilidade de esclarecimento dos assuntos relacionados ao objeto da fiscalização e contribuindo para a consistência das conclusões apresentadas. 
66. Após a incorporação dos comentários dos gestores, a ideia é que se tenha um relatório objetivo e completo, resultando em um documento que não só apresente as constatações do relatório, mas também a perspectiva dos dirigentes da entidade e as ações corretivas que pretendem tomar. 
III.1 Comentários do Sr. Ângelo Roberto Antoniolli – Reitor da UFS (peça 66, p. 1-33) e do Prof. Dr. Antônio Ponciano Bezerra (peça 71, p. 1-31) 
67. Os gestores encaminharam os seus comentários, mediante os Ofícios 046 e 052/2018/DIREÇÃO CESAD/UFS, respectivamente (peça 66, p. 3 e peça 71, p. 1) . Como as peças possuem o mesmo conteúdo, serão examinados em conjunto.  
68. Os gestores apresentaram os seus comentários por meio do Centro de Educação Superior a Distância (Cesad) , que se manifestou em relação a cada uma das irregularidades apresentadas no relatório preliminar de fiscalização, elaborada por esta unidade técnica. 
Cadastro incompleto ou desatualizado dos alunos
69. Em relação à constatação de ausência de e-mail e endereço dos discentes no SIGAA, o Cesad informa que tal fato é improcedente. Por se tratar de dados sigilosos, a UFS não dispõe de relatório (peça 71, p. 3) . Acrescenta que (peça 71, p. 3-4) :
a) o cadastro dos usuários, nesse sistema, está condicionado à indicação de um endereço eletrônico; 
b) somente por e-mail é possível ao aluno obter a senha de acesso ao SIGAA; 
c) no ato da matrícula institucional, o Departamento de Administração Acadêmica (DAA/UFS) orienta os alunos quanto ao cadastro do e-mail e do endereço residencial, embora essa última informação não seja pré-requisito para quaisquer procedimentos administrativos e acadêmicos; 
d) o SIGAA é flexível quanto à indicação e/ou alteração de endereço residencial e de número de telefone pelo usuário, a qualquer tempo; 
e) os usuários são impedidos de modificar, diretamente no Sistema, dados pessoais exigidos pela UFS, tais como: Cadastro de Pessoa Física (CPF) , data de nascimento, estado civil, naturalidade, nome próprio, nome da mãe e do pai, Registro Geral (RG) e sexo, dados considerados essenciais à qualidade e veracidade das informações, bem como à gestão e ao controle.
69.1 Quanto à discrepância observadas nas bases de dados do SIGAA e do SisUAB, o Cesad informou que essa constatação é real. Entretanto, explica-se pelas limitações técnicas dessa última plataforma e não por desrespeito do Cesad/UFS às normas que disciplinam o cadastro dos alunos (peça 71, p. 4) . Explica ainda o Cesad que (peça 71, p. 4-5) : 
a) já informou à Capes mais de uma vez acerca das dificuldades de atualização dos dados do SisUAB, conforme se vê nos comunicados enviados (peça 66, p. 17-28) , mas a incomunicabilidade entre os dois sistemas se mantém; 
b) enquanto as informações do SIGAA são atualizadas diariamente, pela flexibilidade oferecida aos usuários, o SisUAB é estático. Qualquer mudança realizada no SIGAA precisa ser cadastrada no SisUAB, manualmente; 
c) existe uma incompatibilidade nas categorias dos dados entre SIGAA e SisUAB. A título de exemplo, considere-se o sentido de "Alunos ativos". O SIGAA considera "ativos" todos os alunos matriculados, independentemente de terem extrapolado o limite do tempo previsto para conclusão do curso. O SisUAB considera "ativos" os alunos que não ultrapassaram o período regular de início e término do curso, conforme acordos financeiros estabelecidos com a Instituição; 
d) o SisUAB possui instabilidade na sua plataforma, o que dificulta a atualização dos dados. É comum o SisUAB ficar, por muito tempo, fora do ar. 
69.2	Apesar das limitações técnicas apontadas, considera o Cesad que as informações cadastradas no SIGAA e no SisUAB pela UFS têm sido suficientes para garantir a lisura dos processos administrativos e acadêmicas. Prova disso é a inexistência de casos e/ou indícios de fraudes nos registros analisados pelo TCU. Isso pode também ser comprovado pela regularidade do repasse dos recursos da Capes para a UFS. Jamais houve suspensão dos pactos financeiros firmados entre as instituições por motivo de desatualização dos dados no SisUAB (peça 71, p. 5) . 
69.3 Por fim, o Cesad afirma que, apesar do entendimento de que esteja regular o cadastro dos alunos, nos sistemas fiscalizados, concorda com a auditoria quanto à necessidade de melhoria do tratamento dos dados. Por isso, compromete-se a atualizar as bases de dados dos discentes e preencher todos os campos de informações solicitadas pelas plataformas digitais, imediatamente (peça 71, p. 5) .
Análise dos comentários dos gestores
70. Quanto ao dado referente ao e-mail, o Cesad informa que essa informação é indispensável para se realizar o cadastro, não sendo possível a sua ausência no cadastro. Apesar disso, o fato é que foram constatados no cruzamento de dados alguns alunos sem o e-mail. 
70.1 Para as ausências de endereço e número de telefone, a UFS informa que o sistema é flexível quanto à exigência, podendo o aluno incluir ou alterar a qualquer tempo, não sendo impedimento para quaisquer procedimentos no sistema. 
70.2 Assim, o Cesad nega incompletudes em relação ao e-mail, mas admite quanto aos dados de endereço e número de telefone. 
70.3 Para as inconsistências verificadas, o Cesad explica que decorrem de limitações técnicas no SisUAB da Capes, mas a desatualização dos dados não impede a lisura dos processos administrativos e acadêmicos nem a regularidade do repasse dos recursos da Capes para a UFS. 
70.4	Apesar das ponderações, o Cesad compromete-se a atualizar as bases de dados dos discentes e preencher todos os campos de informações solicitadas pelas plataformas digitais, imediatamente. Trata-se de iniciativa louvável por parte da UFS, e que poderá ser confirmada pela Secex-MG no decorrer da fiscalização, onde os dados serão tratados.
70.5 Nesse sentido, mantém-se o achado e a proposta de encaminhamento no sentido de que essas falhas serão tratadas no relatório consolidado da FOC UAB pela Secex-MG, unidade consolidadora desta fiscalização. Adicionalmente, sugere-se dar ciência à UFS acerca dessa impropriedade. 
Realização de despesas de custeio vedadas pelo programa UAB (peça 71, p. 6-7) 
71. Informou o Cesad que, ao empregar R$ 399.931,65 dos recursos do TED 1650/2014, no pagamento de energia elétrica, a UFS agiu em conformidade com o princípio da razoabilidade, em razão de situações de anormalidade. Acrescentou que usou o recurso porque o fornecimento de energia elétrica foi ameaçado constantemente em 2014, e para evitar o risco de suspender o funcionamento das atividades regulares das unidades administrativas e acadêmicas em geral, incluídas as atividades administrativas e acadêmicas dos cursos oferecidos no Sistema UAB. 
71.1 Ponderou que, diante da falta de alternativa, o bom senso prevaleceu, e a UFS utilizou o recurso para pagamento das contas de luz. Isso foi feito também para compensar atrasos nas descentralizações orçamentárias do Sistema UAB. Nesses casos, a UFS, para garantir o funcionamento do Cesad e, consequentemente, a oferta inicial e continuada dos cursos a distância, utilizou recursos próprios para financiar as atividades da Universidade Aberta. A UFS jamais atrasou o início dos períodos letivos dos cursos a distância por conta dos atrasos na liberação dos recursos pela Capes. 
71.2 Concluiu o Cesad justificando que, nas circunstâncias excepcionais de evitar o corte de um serviço social essencial como é a educação, a UFS foi obrigada a agir em desacordo com a norma geral do Sistema UAB, descumprindo as condições hipotéticas do TED 1650/2014, mas garantindo o funcionamento das atividades fins, relacionadas à formação inicial e continuada para a educação básica do Sistema UAB. 
Análise dos comentários dos gestores
72. As informações trazidas pelo Cesad apenas ratificaram explicações já ofertadas durante a execução dessa fiscalização, no sentido de que foram utilizados recursos do Sistema UAB para pagamentos de contas de energia elétrica para compensar o uso de recursos próprios da UFS para financiar despesas da Universidade Aberta, em virtude de atrasos nos repasses de recursos por parte da Capes. 
72.1 Como já examinado, os Editais Capes para a oferta de vagas e cursos no âmbito do Sistema UAB vedavam a alocação dos recursos financeiros de custeio do Sistema UAB em gastos com manutenção, a exemplo de energia elétrica. Ou seja, a UFS não estava autorizada a fazer pagamentos das contas de luz da universidade com recursos do programa Universidade Aberta. 
72.2 Dessa forma, como se vê, mantém-se a irregularidade, pois houve descumprimento ao item 6.2 do Edital 75/2014. Os comentários dos gestores não foram suficientes para mudança de entendimento desta equipe de auditoria, permanecendo a proposta de encaminhamento do relatório preliminar.  
Realização de despesas de custeio estranhas à consecução do objeto pactuado e incompatíveis com a finalidade dos créditos orçamentários descentralizados (peça 71, p. 8) 
73. Informou o Cesad que a UFS empregou recursos no montante de R$ 1.000.000,00 do Sistema UAB no custeio do Contrato 143/2012 por considerar a despesa compatível com o objeto, conforme Edital Capes 75/2014, item 6: Custeio: diárias de pessoal civil; passagens; material de consumo; serviços de terceiros - pessoa física; serviços de terceiros - pessoa jurídica; e outras despesas de custeio devidamente qualificadas no plano de contas da União necessárias à manutenção das atividades dos cursos e núcleos de educação a distância nas Ipes. 
73.1 Acredita o Cesad que as despesas são elegíveis, pois o núcleo de educação a distância da UFS e o Polo de Apoio Presencial São Cristóvão funcionam nos espaços institucionais do Campus São Cristóvão, precisamente na Didática II, onde os serviços do Contrato 143/2012 foram executados. Alunos, professores, tutores e técnicos da UAB utilizam todos os espaços institucionais, frequentemente: auditórios, biblioteca, laboratórios de informática e de ensino, restaurante universitário e salas de aula, por exemplo. Inexiste separação do ponto de vista físico entre os sistemas. 
73.2 Por isso entende o Cesad que não é procedente a alegação do TCU de que a despesa custeada serviu ao atendimento das atividades regulares das unidades administrativas e acadêmicas da UFS, e não para apoio às atividades acadêmicas dos cursos oferecidos no Sistema UAB.
Análise dos comentários dos gestores
74. Trata-se de caso similar ao anteriormente examinado. Foram realizadas despesas vedadas pelas regras do programa UAB. O Contrato 143/2012 para prestação de serviços de limpeza e higienização predial era para atendimento à UFS como um todo e não para apoio às atividades acadêmicas dos cursos oferecidos no Sistema UAB.
74.1 As regras do programa são claras. Não há autorização para despesas dessa natureza nos editais e chamadas públicas da Capes nem nos respectivos planos de trabalho e termos de referência.
74.2 Durante a execução da fiscalização, após indagação, a reitoria da UFS justificou o uso dos recursos para compensar a utilização de recursos próprios para pagamento de despesas da UAB, em virtude de atraso nas descentralizações dos créditos orçamentários e/ou recursos financeiros. Em nova manifestação, após o relatório preliminar, o Cesad considerou a despesa de R$ 1.000.000,00 para serviços de limpeza e higienização predial como elegível no programa UAB, por entender que esse gasto serviu também para apoio às atividades acadêmicas dos cursos oferecidos no Sistema UAB.
74.3 Tem-se que nem a justificativa anterior nem a atual são razoáveis. Primeiro porque há vedação para a realização desse tipo de despesa no âmbito do programa; e segundo porque, mesmo que fosse admitido esse tipo de custeio, isso seria em forma de rateio, e não de forma aleatória. 
74.4 Dessa forma, tendo em vista que os comentários dos gestores não foram suficientes para elidir a irregularidade tratada, mantém-se o apontamento e a proposta de encaminhamento do relatório preliminar.  
Nepotismo entre os bolsistas das modalidades de coordenadores com os demais bolsistas do Sistema UAB (peça 71, p. 9-11) 
75. Segundo o Cesad, a UFS contesta a hipótese de nepotismo entre bolsistas do Sistema UAB/SE. Considera insuficientes os critérios empregados na fiscalização para comprovação de práticas de nepotismo entre os bolsistas do Sistema UAB/UFS. Sustenta que o único critério objetivo empregado na fiscalização baseou-se no cruzamento de dados do SGB e Labcontas, sendo os demais critérios empregados subjetivos: análise da manifestação do Cesad e da legislação pertinente. 
75.1 Mencionou o Cesad que o TCU indicou onze ocorrências distintas que envolveram quatorze bolsistas e três tipos funções: a) tutores; b) professores-formadores; c) coordenadores de cursos de graduação, pós-graduação (especialização) e aperfeiçoamento (extensão) . Entre esses casos, há nomes de professores que atuam em departamentos acadêmicos e cursos distintos, sem subordinação entre si. 
75.2 Mencionou ainda o Cesad que: 
a) três nomes apontados na fiscalização são de tutores, e o TCU confirmou a regularidade das seleções de tutores; 
b) dois outros bolsistas não foram cadastrados pela UFS, tampouco atuaram no Sistema UAB/UFS: Ilson Mendonça Prazeres (CPF XXX.917.064-XX) foi cadastrado pela Universidade Federal de Alagoas (Ufal) ; Jeudy Machado Aragão (CPF XXX.261.805-XX) foi cadastrado pela Universidade do Estado da Bahia (Uneb) , conforme se verifica no Anexo C, deste documento (peça 71, p. 31) ; 
c) os demais bolsistas são professores concursados que integram o quadro de pessoal permanente ou temporário que integram o quadro de pessoal. Para o exercício de funções específicas no ensino a distância, esses professores foram eleitos por seus pares, em conformidade com as normas institucionais, nos órgãos colegiados. Para escolha dos professores que atuarão na UAB, recorre-se às competências e experiências comprovadas, seja porque participaram da elaboração de projetos pedagógicos, produziram material didático ou desenvolveram atividades de pesquisa em EaD (Educação a Distância) , o que dispensa outras seleções específicas. 
75.4 Para o Cesad, a acusação de nepotismo é controversa em razão da fundamentação legal utilizada. Todos os casos apontados na auditoria foram enquadrados no art. 3° do Decreto 7.203/2010, artigo que se refere a cargo comissionado, função de confiança e estágio. Ocorre que todos os casos de nepotismo apresentados pelo TCU dizem respeito a bolsistas do Sistema UAB. Em que pese a legislação facultar a profissionais do magistério que exercem funções de confiança a possibilidade de recebimento de bolsas, os bolsistas não exercem funções de confiança, necessariamente. 
75.5 Acrescenta o Cesad que não há sistemas operacionais na UFS capazes de identificar as relações de parentesco entre os interessados às vagas de bolsistas do Sistema UAB. No entanto, por reconhecer a importância da auditoria, a UFS regulamentará a abertura de seleção pública para docentes externos que atuarão no Sistema UAB como bolsistas nas funções específicas do ensino a distância quando existirem vagas devido à insuficiência de professores dos quadros efetivos. As chamadas públicas darão possibilidade de participação a todos os professores que comprovarem possuir os requisitos exigidos pelas normas do Sistema UAB.
Análise dos comentários dos gestores
76. Na primeira vez que foi indagado sobre a suspeita de nepotismo no âmbito do programa UAB, o Cesad apenas informou que a responsabilidade pela escolha dos bolsistas, exceto os tutores, era dos coordenadores dos cursos, argumento que não justifica a ocorrência do nepotismo na seleção dos bolsistas. 
76.1 Após a submissão do relatório preliminar de fiscalização, o Cesad/UFS contesta o nepotismo, e diz que três nomes mencionados são tutores, dois nomes não foram cadastrados na UFS e os demais bolsistas são professores do seu quadro de pessoal, escolhidos por seus pares, em conformidade com normas institucionais, com experiências na elaboração de projetos pedagógicos, produção de material didático ou desenvolvimento de atividades de pesquisa em EaD. 
76.2 Em relação aos bolsistas tutores, assiste razão ao Cesad. De fato, por terem participado de processo seletivo público, não devem figurar nessa relação de suspeita de nepotismo. No caso dos dois bolsistas não cadastrados na UFS, esse fato não descaracteriza a situação de nepotismo, pois ocorreu no âmbito do Sistema UAB. 
76.3	Mais uma vez as regras do programa UAB são claras acerca do assunto. Nenhum normativo, seja da Capes ou do FNDE, autoriza a seleção dos bolsistas conforme se dá na UFS. Tanto a Resolução CD/FNDE 26/2009 (art. 6º) quanto a Portaria Capes 183/2016 (art. 7º) estabelecem a necessidade de processo de seleção para bolsistas UAB, sem exceção a qualquer categoria de bolsistas.
76.4	O Cesad/UFS fala em seleção de bolsistas de acordo com normas institucionais, mas não menciona quais seriam essas normas que amparariam a não realização de processo de seleção de todas as categorias de bolsistas para evitar possíveis casos de nepotismo.  
76.5 Dessa forma, os comentários dos gestores não conseguiram afastar a constatação de casos de nepotismo entre bolsistas das modalidades de coordenadores com os demais bolsistas do Sistema UAB, mantendo-se a proposta original do relatório preliminar de auditoria, apenas retirando os bolsistas tutores da lista de ocorrências de nepotismo, nos seguintes termos: 
Tabela atualizada de indícios de nepotismo no Sistema UAB - UFS
	CPF
	Bolsista Coordenador
	Vínculo de parentesco
	CPF
	Outro bolsista
	Função

	100.xxx.xxx-68
	A. A. F.
	Irmã
	449.xxx.xxx-87
	I. M. A. G.
	Professor Pesquisador I

	100.xxx.xxx-68
	A. A. F.
	Irmã
	630.xxx.xxx-30
	J. M. A
	Professor Pesquisador I

	245.xxx.xxx-53
	E. A. S. F.
	Cônjuge/ Companheiro
	432.xxx.xxx-15
	A. M. S. M. F.
	Professor Formador I e Professor Pesquisador I

	503.xxx.xxx-72
	H. C. M.
	Prima
	940.xxx.xxx-87
	I. M. S. P.
	Professor Formador II, Professor Pesquisador II e Tutor a distância

	449.xxx.xxx-87
	I. M. A. G
	Irmã
	630.xxx.xxx-30
	J. M. A.
	Professor conteudista I e Professor Pesquisador I

	584.xxx.xxx-53
	L. S. O. B.
	Irmã
	517.xxx.xxx-10
	A. S. S. O.
	Professor Conteudista I

	252.xxx.xxx-15
	M. M. A.
	Tio
	928.xxx.xxx-00
	H. T. M.
	Professor Pesquisador I

	830.xxx.xxx-78
	P. S. S.
	Irmão
	019.xxx.xxx-86
	J. R. S. S.
	Professor Formador I

Ausência de processo seletivo para concessão de bolsas para as modalidades de bolsistas coordenadores e professores (peça 71, p. 11-14) .
77. Conforme o Cesad/UFS, os professores da UFS têm prioridade de participação no Sistema UAB porque foram selecionados pela Capes para atuarem nas ofertas dos cursos a distância, representados pela pessoa jurídica da instituição nas chamadas públicas pertinentes. A participação dos docentes do quadro funcional efetivo da instituição não somente é legítima como essencial à garantia do princípio da qualidade do serviço prestado por um programa de governo como a UAB. 
77.1 Nesse sentido, a UFS solicita ao TCU que considere a possibilidade de reinterpretação dos fundamentos legais e instrumentos orientadores da Capes no que tange à seleção de bolsistas. Especialmente, pede que considere as referências legais na sua totalidade, não somente os art. 6° da Resolução CD/FNDE 26/2009 e o art. 7º da Portaria Capes 183/2016. 
77.2 As referências normativas à possibilidade de “indicação/designação" de bolsistas e não de seleção apresentam-se nos textos legais desacompanhados de qualquer associação ao termo “selecionados”. No art. 5°, da Resolução CD/FNDE 26/2009, válida até 15 de dezembro de 2015, são estabelecidas as competências e responsabilidades dos agentes integrantes do Sistema UAB. No inciso III dessa norma, são dispostas as responsabilidades das Instituições Públicas de Ensino Superior (Ipes) . Entre outras responsabilidades, fica determinado na alínea “c”: "·[ ... ] indicar os tutores, professores, pesquisadores, coordenadores da UAB, coordenadores de curso e coordenadores de tutoria que serão beneficiários de bolsas do Sistema UAB;". Na alínea 'i" do inciso consta: "[ ... ] indicar professor responsável pelo curso para atestar as informações prestadas”. 
77.3 Ainda, o art. 9°, dessa mesma resolução, estabelece as funções de coordenador geral/coordenador adjunto da UAB, coordenador de curso/tutoria, professor-pesquisador conteudista, professor-pesquisador e tutor. Para a função de coordenador geral adjunto UAB fica determinada a “indicação pelas Ipes". No caso dos Coordenadores de Curso/Tutoria/Disciplina (professor pesquisador) fica determinada a "designação ou indicação pelas Instituições". Somente em se tratando de tutor, é que a resolução obriga “seleção pública".
77.4 De acordo com a Portaria Capes 183/2017, art. 3°, alíneas ‘a’, ‘c’ e ‘g’, as Instituições devem selecionar os bolsistas de que trata a norma, com base nos critérios definidos pela Capes, bem como indicar os beneficiários de que trata a portaria e o professor responsável pelo curso para atestar as informações prestadas. Conforme art. 7°: "O processo de seleção dos bolsistas, realizados pelas Ipes deverá atender aos princípios da publicidade e impessoalidade com a divulgação de critérios claros e objetivos". Observe-se que não há exceções nesse artigo, em relação à seleção dos bolsistas-coordenadores e professores, conforme apurou a auditoria; mas, também, não há indicação de que "todos" os bolsistas devem ser selecionados pelas Ipes, indistintamente. O texto legal sugere que para as seleções realizadas, devem prevalecer os princípios referidos da publicidade e impessoalidade.
77.5 Por fim, o Cesad destaca que a tutoria é uma função típica da modalidade de ensino a distância, mas não é uma profissão regulamentada no país, fato que explica a inexistência de quadro efetivo de tutores nas Ipes brasileiras. Por isso, é a única função do Sistema UAB que requer Chamada Pública devido à insuficiência de professores dos quadros efetivos que se interessem por exercer tal papel, desestimulados pelo valor da bolsa, certamente, incompatível com o acúmulo de trabalho que tal função demanda. 
Análise dos comentários dos gestores
78. O Cesad/UFS solicita que este Tribunal considere todas as referências legais sobre a seleção ou indicação dos bolsistas, não somente o art. 6° da Resolução CD/FNDE 26/2009 e o art. 7º da Portaria Capes 183/2016. Para isso, mencionou o disposto na alínea ‘c’ do inciso III do art. 5º da Resolução CD/FNDE 26/2009, que diz que é competência das Instituições Públicas de Ensino Superior (Ipes) indicar os tutores, professores, pesquisadores, coordenadores da UAB, coordenadores de curso e coordenadores de tutoria que serão beneficiários de bolsas do Sistema UAB. 
78.1 Observe-se que, logo em seguida, o art. 6º dessa mesma norma prevê que a seleção dos beneficiários das bolsas previstas no art. 5º será precedida de ampla divulgação, sendo públicos os critérios de seleção dos interessados. Assim, o que se deduz desses dois artigos, em conjunto, é que após a seleção, a Ipes indicará os nomes para a Capes dos selecionados. Se não fosse necessária a seleção, não existiria na norma a previsão do art. 6º.   
78.2 Assim, quaisquer outras referências legais na referida resolução ou na Portaria Capes 183/2016 ou 183/2017 se subordinam a essa premissa prevista tanto no art. 5º da Resolução CD/FNDE 26/2009 como no art. 7º da Portaria Capes 183/2016 de que deverá existir a seleção dos beneficiários das bolsas, e a norma não excepciona nenhum caso de bolsista que poderia ficar de fora da seleção. 
78.3 Tanto é assim que na Portaria Capes 183/2017 se manteve a mesma regra: “o processo de seleção dos bolsistas, realizados pelas Ipes, deverá atender os princípios da publicidade e impessoalidade com a divulgação de critérios claros e objetivos (art. 7º) . 
78.4 Dessa forma, mantém-se a irregularidade, bem como a proposta de encaminhamento original do relatório preliminar. 
IV. CONCLUSÃO DA AUDITORIA 
79. A presente Fiscalização de Orientação Centralizada (FOC) envolveu as secretarias de controle externo dos estados de Alagoas, Ceará, Rio de Janeiro, Rio Grande do Sul, Santa Catarina, Minas Gerais e Sergipe, sendo coordenada pela Secex-MG, e com o objetivo de verificar a existência de irregularidades na execução do Sistema Universidade Aberta do Brasil (UAB) , no que tange às atuações da Capes, universidades federais e fundações de apoio.
80. Na Secex-SE, a fiscalização se deu na Universidade Federal de Sergipe (UFS) . De forma específica, foi examinada a regularidade: 
a) da concessão e pagamento de bolsas; 
b) do cadastro de alunos matriculados; 
c) da comprovação da realização das despesas de custeio; 
d) dos processos licitatórios e das contratações; 
e) da seleção dos bolsistas. 
81. Registre-se ainda que os fatos e conclusões deste relatório serão considerados, em conjunto com as conclusões das demais fiscalizações, no âmbito do processo referente à fiscalização consolidadora desta FOC (TC Processo 020.515/2017-0 – Fiscalis 281/2017) . 
82. A partir de cinco questões, formuladas no planejamento da fiscalização, foram registrados cinco achados. Para saneamento das situações encontradas, houve propostas de determinação dirigida à Capes, ciência à UFS e audiência de gestores. 
83. No caso do achado relativo ao cadastro incompleto ou desatualizado de alunos, constatou-se incompletudes no cadastro de alunos do sistema acadêmico da UFS e inconsistências entre os cadastros da UFS e da Capes. Para sanear esse ponto, sugeriu-se dar ciência dessas falhas/impropriedades à Universidade Federal de Sergipe, tendo em vista que essas falhas serão tratadas no relatório consolidador da Secex-MG. 
84. Quanto ao achado ‘Realização de despesas de custeio vedadas pelo programa UAB’, observou-se o pagamento, com recursos do TED 1650/2014, à Distribuidora de Energia Energisa, de contas de energia elétrica. 
84.1 Para sanear essa irregularidade, sugeriu-se determinar à Capes para, no âmbito do Termo de Execução Descentralizado 1650/2014 (Siafi 680000) , apurar o pagamento de despesas vedadas, relativas a contas de energia elétrica, no total de R$ 399.931,65, e adotar as providências cabíveis para obter o ressarcimento dos valores indevidamente aplicados na execução desse termo. 
85. No caso do achado referente à realização de despesas de custeio estranhas à consecução do objeto pactuado e incompatíveis com a finalidade dos créditos orçamentários descentralizados, verificou-se a destinação de R$ 1.000.000,00, por meio do TED 2619/2015 (Siafi 683403) , para a realização de despesas ordinárias da UFS. 
85.1 Para corrigir essa irregularidade, sugeriu-se determinar à Capes para, no âmbito do Termo de Execução Descentralizado 2619/2015 (Siafi 683403) , apurar o pagamento de despesas, relativas à realização de despesas no montante de R$ 1.000.000,00, no âmbito do Contrato 80/2012, firmado com a empresa Erick Lima Machado-EPP, para serviços de limpeza e higienização predial, em todas as unidades da UFS, sem vínculo com o objeto pactuado e incompatível com a finalidade do Sistema UAB; adotando as providências cabíveis para obter o ressarcimento dos valores indevidamente aplicados na execução desse termo. 
86. Para a constatação referente ao nepotismo, observou-se a ocorrência de casos entre os bolsistas Coordenadores e os demais bolsistas de cursos do Sistema UAB. 
86.1 Para sanear esse ponto, foi proposta a realização de audiência do Sr. Antônio Ponciano Bezerra, Diretor Geral e Coordenador do Sistema Universidade Aberta (UAB) do Cesad/UFS, bem como do magnífico Reitor, o Sr. Ângelo Roberto Antoniolli, para apresentarem as suas razões de justificativa para a ocorrência de casos de nepotismo entre os bolsistas das modalidades de coordenadores com os demais bolsistas do Sistema UAB.  
87. Acerca do achado referente à ausência de processo seletivo para a concessão de bolsas para as modalidades de bolsistas coordenadores e professores, verificou-se que todas as seleções para a concessão de bolsas se limitaram às modalidades de tutor (à distância e presencial) . 
87.1 Para saneamento deste ponto, sugeriu-se a realização de audiência do Sr. Antônio Ponciano Bezerra, Diretor Geral e Coordenador do Sistema Universidade Aberta (UAB) do Cesad/UFS, bem como do magnífico Reitor, o Sr. Ângelo Roberto Antoniolli, para apresentar as razões de justificativa pela ausência de processo seletivo para concessão de bolsas a bolsistas nas modalidades de Coordenadores (UAB, Adjunto, de Curso, de Tutoria) e de Professores, tendo em vista não haver exceção à regra de processo de seleção para todos os bolsistas UAB. 
88. No Anexo I, consta a matriz de responsabilização, que contempla os elementos de convicção para as propostas de audiência desta fiscalização. 
88.1 Em relação aos responsáveis e os elementos de convicção para responsabilização tem-se que: 
a) no caso do nepotismo, as responsabilidades do Sr. Ângelo Roberto Antoniolli, Reitor da UFS, e do Sr. Antônio Ponciano Bezerra, Diretor Geral e Coordenador do Sistema Universidade Aberta (UAB) do Cesad/UFS, decorreram da seguinte conduta: ocorrência de casos entre os bolsistas das modalidades de coordenadores com os demais bolsistas do Sistema UAB, em desacordo com o art. 3º do Decreto 7.203/2010; 
b) no caso da ausência de processo seletivo para concessão de bolsas, a responsabilidade do Sr. Antônio Ponciano Bezerra, Diretor Geral e Coordenador do Sistema Universidade Aberta (UAB) do Cesad/UFS e do Sr. Ângelo Roberto Antoniolli, Reitor da UFS, decorreu da seguinte conduta: não realização de processos seletivos para concessão de bolsas a bolsistas nas modalidades de Coordenadores (UAB, Adjunto, de Curso, de Tutoria) e de Professores, tendo em vista não haver exceção à regra de processo de seleção para todos os bolsistas UAB; em desconformidade com o que dispõe o art. 6º da Resolução CD/FNDE 26/2009 (vigente até 15/12/2015) e o art. 7º da Portaria Capes 183/2016. 
IV. PROPOSTA DE ENCAMINHAMENTO
89. Ante todo o exposto, e com base nos exames realizados após os comentários dos gestores acerca do relatório preliminar, submetem-se os autos à consideração superior, propondo:
I) determinar à Coordenação de Aperfeiçoamento de pessoal de nível Superior (Capes) , com fundamento no art. 250, II, do Regimento Interno/TCU, para que em noventa dias, a contar da ciência da deliberação que vier proferida: 
a) no âmbito do Termo de Execução Descentralizado 1650/2014 (Siafi 680000) , firmado com a Universidade Federal de Sergipe, examine a irregularidade a seguir e adote as providências cabíveis para obter o ressarcimento dos valores indevidamente aplicados na execução desse termo, assegurando-se o contraditório e a ampla defesa às partes envolvidas, comunicando a este Tribunal, no prazo fixado, os resultados obtidos: 
- pagamento de despesas vedadas, relativas a contas de energia elétrica, no total de R$ 399.931,65, conforme detalhamento e evidências em anexo (peça 43) , situação que contraria o Edital Capes 75/2014, Item 6.2; Edital Pnap 19/202, Item 4.2; Chamada UAB 2013, Item 4.2; Chamada UAB2/2013, Item 3.2; e a Chamada UAB 3/2013, Item 3.2 {anexar a peça 43 dos autos}; 
b) no âmbito do Termo de Execução Descentralizado 2619/2015 (Siafi 683403) , firmado com a Universidade Federal de Sergipe, examine a irregularidade abaixo caracterizada e adote as providências cabíveis para obter o ressarcimento dos valores indevidamente aplicados na execução desse termo, assegurando-se o contraditório e a ampla defesa às partes envolvidas, comunicando a este Tribunal, no prazo fixado, os resultados obtidos: 
 - realização de despesas no montante de R$ 1.000.000,00, no âmbito do Contrato 80/2012, firmado com a empresa Erick Lima Machado-EPP, para serviços de limpeza e higienização predial, em todas as unidades da UFS, conforme detalhamento a seguir, caracterizando-se como despesas relativas ao custeio de atividades administrativas e acadêmicas ordinárias da UFS, sem vínculo com o objeto pactuado e incompatível com a finalidade do Sistema UAB, fato que viola regra expressa do referido TED (Item III, alínea ‘d’) , bem como do Decreto 825/1993 (art. 3º) e da Portaria MEC/Secretaria Executiva 1.529/2014 (arts. 3º e 4º) {anexar a peça 43 dos autos}; 
II) realizar audiência, com fundamento no art. 43, inciso II, da Lei 8.443/1992, c/c o art. 250, inciso IV, do Regimento Interno/TCU, do Sr. Antônio Ponciano Bezerra (CPF XXX.031.325-XX) , Diretor Geral e Coordenador do Sistema Universidade Aberta (UAB) do Cesad/UFS e do Sr. Ângelo Roberto Antoniolli (CPF XXX.238.618-XX) , reitor da UFS, para, no prazo de quinze dias, apresentarem razões de justificativa para: 
Irregularidade: ocorrência de casos de nepotismo entre os bolsistas das modalidades de coordenadores com os demais bolsistas do Sistema UAB, conforme detalhamento da tabela a seguir; em desacordo com o art. 3º do Decreto 7.203/2010 (subitem 63.9 da presente instrução) :
Tabela atualizada de indícios de nepotismo no Sistema UAB - UFS
	CPF
	Bolsista Coordenador
	Vínculo de parentesco
	CPF
	Outro bolsista
	Função

	100.xxx.xxx-68
	A. A. F.
	Irmã
	449.xxx.xxx-87
	I. M. A. G.
	Professor Pesquisador I

	100.xxx.xxx-68
	A. A. F.
	Irmã
	630.xxx.xxx-30
	J. M. A
	Professor Pesquisador I

	245.xxx.xxx-53
	E. A. S. F.
	Cônjuge/ Companheiro
	432.xxx.xxx-15
	A. M. S. M. F.
	Professor Formador I e Professor Pesquisador I

	503.xxx.xxx-72
	H. C. M.
	Prima
	940.xxx.xxx-87
	I. M. S. P.
	Professor Formador II, Professor Pesquisador II e Tutor a distância

	449.xxx.xxx-87
	I. M. A. G
	Irmã
	630.xxx.xxx-30
	J. M. A.
	Professor conteudista I e Professor Pesquisador I

	584.xxx.xxx-53
	L. S. O. B.
	Irmã
	517.xxx.xxx-10
	A. S. S. O.
	Professor Conteudista I

	252.xxx.xxx-15
	M. M. A.
	Tio
	928.xxx.xxx-00
	H. T. M.
	Professor Pesquisador I

	830.xxx.xxx-78
	P. S. S.
	Irmão
	019.xxx.xxx-86
	J. R. S. S.
	Professor Formador I

Conduta:
Deixar de observar a legislação correlata e não adotar as medidas para evitar a ocorrência de casos de nepotismo entre os bolsistas das modalidades de coordenadores com os demais bolsistas do Sistema UAB. 
Dispositivos violados:
Art. 3º do Decreto 7.203/2010 (são vedadas nomeações, contratações e designações, em relação à ocupante de cargo em comissão ou função de confiança de direção, chefia ou assessoramento, de cônjuge, companheiro ou parente em linha reta ou colateral, por consanguinidade ou afinidade, até o terceiro grau) .  
Irregularidade: ausência de processo seletivo para concessão de bolsas a bolsistas nas modalidades de Coordenadores (UAB, Adjunto, de Curso, de Tutoria) e de Professores, tendo em vista não haver exceção à regra de processo de seleção para todos os bolsistas UAB; em desconformidade com o que dispõe o art. 6º da Resolução CD/FNDE 26/2009 (vigente até 15/12/2015) e o art. 7º da Portaria Capes 183/2016 (subitem 64.18 da presente instrução) ; 
Conduta:
Deixar de realizar o processo seletivo para a concessão de bolsas para as modalidades de bolsistas coordenadores e professores, em detrimento do princípio da isonomia. 
Dispositivos violados:
Art. 6º da Resolução CD/FNDE 26/2009 - a seleção dos beneficiários das bolsas previstas nas letras "a" dos incisos III e IV do Art. 5º da presente Resolução será precedida de ampla divulgação, tornando públicos os critérios de seleção dos interessados; e
Art. 7º da Portaria Capes 183/2016 - os processos de seleção dos bolsistas, realizados pelas IFES, deverão atender aos princípios da publicidade e impessoalidade, com a divulgação de critérios claros e objetivos. 
III) autorizar a Secex-SE a autuar processo de monitoramento para acompanhar o cumprimento da determinação proposta acima; 
IV) dar ciência à Universidade Federal de Sergipe, com fundamento no art. 7º da Resolução TCU 265/2014, acerca de incompletudes no cadastro de alunos do sistema acadêmico da UFS e inconsistências entre os cadastros da UFS e da Capes, conforme evidências e detalhamento constantes das peças 29 a 40 dos autos, em desatendimento à Resolução CD/FNDE 26/2009, art. 5º, inciso III, alínea “b”; à Portaria Capes 183/2016, art. 3º, inciso II, alínea “b”; e ao Item 8.3 do guia de orientações básicas sobre o Sistema Universidade Aberta do Brasil (subitem 57.10 desta instrução) {anexar ao ofício de ciência as peças 29 a 40 para conhecimento da UFS}.

não há

Não atuou.

AUDITORIA. FOC UNIVERSIDADE ABERTA. AUSÊNCIA DE PROCESSO SELETIVO PARA PARTE DOS BOLSISTAS. USO DE RECURSOS PARA CUSTEIO DO SISTEMA UAB EM DESPESAS IMPRÓPRIAS. COMPETÊNCIA DA CAPES PARA APURAR DESVIOS E PROMOVER CORREÇÕES. DETERMINAÇÕES.

RELATÓRIO DE AUDITORIA (RA)

Secretaria de Controle Externo no Estado de Sergipe (SECEX-SE).

Trata-se de auditoria de conformidade realizada junto à Fundação Universidade Federal de Sergipe (UFS) , no âmbito da Fiscalização de Orientação Centralizada (FOC) sobre a execução do Sistema Universidade Aberta do Brasil (UAB) , coordenada pela Secex-MG.
Instituído por meio do Decreto 5.800/2006, o Sistema UAB propõe-se a desenvolver a modalidade de educação a distância, com a oferta de cursos e programas de educação superior oferecidos por instituições públicas credenciadas junto ao Ministério da Educação e de polos de apoio presencial selecionados.
Para tanto, congrega iniciativas da União, que descentraliza recursos do Fundo Nacional de Desenvolvimento da Educação (FNDE) , por meio da Coordenação de Aperfeiçoamento de Pessoal de Nível Superior (Capes) , das Instituições Públicas de Ensino Superior (IPES) , que propõem, desenvolvem e oferecem os cursos, e de estados e municípios, que estruturam os polos presenciais para acesso dos alunos aos cursos.
O fomento proposto pelo Sistema UAB decorre do pagamento de bolsas a coordenadores, professores e tutores responsáveis pelos cursos a distância oferecidos e do repasse de recursos de custeio e capital para o desenvolvimento e manutenção dos cursos, formalizado por meio de termos de execução descentralizada (TED) .
A fim de avaliar a adequação das ações implementadas às normas aplicáveis à matéria, os trabalhos da equipe de auditoria pautaram-se nos seguintes aspectos:
Questão 1. As bolsas foram concedidas a pessoas elegíveis e pagas com a observância da legislação?
Questão 2. Há irregularidades no cadastro de alunos matriculados?
Questão 3. As despesas de custeio realizadas / pagas comprovam a boa e regular aplicação dos recursos?
Questão 4. A licitação e contratação de terceiros foram processadas de modo a assegurar o caráter competitivo de seus procedimentos?
Questão 5. A seleção dos bolsistas observou critérios objetivos e os princípios da moralidade, impessoalidade e da publicidade?
A Universidade Federal de Sergipe (UFS) dispôs, no período compreendido entre 2012 e o primeiro semestre de 2017, de R$ 14.053.418,56, dos quais R$ 9.672.370,00 referem-se a bolsas pagas diretamente pela Capes e R$ 4.381.048,56 a repasses formalizados para fins de custeio e capital.
Os trabalhos de auditoria alacançam a avaliação das bolsas pagas pela Capes e dos termos de execução descentralizada TED-1649/2014, TED 1650/2014 e TED 2619/2015, por meio dos quais foram geridos R$ 3.870.876,86.
II
As bolsas concedidas pelo Sistema UAB tem por objetivo subsidiar o desenvolvimento e a manutenção dos cursos a distância e compreende as seguintes modalidades, como previsto na Portaria Capes 183/2016: tutor, professor formador (I e II) , professor conteudista (I e II) , coordenadoria de polo, coordenador de tutoria (I e II) , coordenador de curso (I e II) , coordenador-geral e coordenador adjunto. O referido normativo prevê, para cada uma dessas funções, os conhecimentos requeridos e a remuneração devida.
Os levantamentos realizados pela equipe de auditoria junto ao Sistema Universidade Aberta do Brasil (SisUAB) não acusou o pagamento de bolsas a pessoas inelegíveis, não vinculadas à execução do objeto ou falecidas. Também não foi identificada situação de acumulação indevida de bolsas ou de pagamento irregular. 
Problemas operacionais impossibilitaram verificar o acesso dos bolsistas ao Ambiente Virtual de Aprendizagem (AVA) durante todo o período de execução do Sistema UAB. As informações parciais obtidas, contudo, permitiram à equipe de auditoria concluir que os bolsistas tiveram acesso regular a esse ambiente virtual.
No que se refere à seleção dos bolsistas, contudo, ficou demonstrado que somente foram realizados processos seletivos para a função de tutor. Os professores e coordenadores são selecionados a partir de critérios definidos internamente, geralmente junto ao departamento proponente do curso. A equipe de auditoria entende que a ausência de processos seletivos para todas as categorias de bolsas contraria o previsto no art. 7º da Portaria Capes 183/2016.
Quando questionado sobre esse aspecto, o Diretor-Geral do Centro de Educação Superior a Distância (Cesad/UFS) justificou que a Resolução FNDE 26/2009, alterada pela Resolução FNDE 8/2010 e revogada pela Resolução FNDE 15/2015, previa a indicação de professores habilitados para as categorias de bolsas existentes no Sistema UAB pelas as instituições vinculadas. Entende, ademais, que a oferta de cursos de graduação e pós-graduação a distância está condicionada à existência de corpo docente capaz de assumir os encargos próprios dessa modalidade. Por essa razão, a seleção para as funções de coordenador e professor tem ocorrido no âmbito dos departamentos da UFS proponentes dos cursos. 
Segundo informa, os coordenadores são, prioritariamente, os professores que participaram da elaboração das propostas pedagógicas, em resposta aos editais lançados, ou que possuem experiência comprovada no tema. Para as funções de professor, são priorizados os docentes do quadro efetivo que ministram a matéria na modalidade presencial e professores substitutos que tenham passado por seleção de provas e títulos na UFS.
Porque a tutoria não é atividade regulamentada e disponível nas IPES, o Cesad/UFS tem realizado chamadas públicas somente para essa categoria de bolsa. 
A equipe de auditoria entende que a seleção de bolsistas junto ao corpo de profissionais vinculados à UFS não corresponde às previsões normativas, além de restringir o alcance do processo seletivo. Conclui que a Resolução FNDE 26/2009 e Portaria Capes 183/2016, que a substituiu, não faziam distinção entre tutores e as demais categorias de bolsas, razão porque o processo seletivo deve ser realizado para todos.
Sobre essa questão, é oportuno registrar que todas as IPES avaliadas tiveram problemas com a seleção dos bolsistas. 
Ao tempo em que parece razoável buscar junto a seus quadros profissionais os que se incumbirão de desenvolver e acompanhar os cursos de formação a distância, é incontroverso que os normativos aplicáveis exigem a realização de processo seletivo, com a observância dos princípios da publicidade e impessoalidade e divulgação de critérios claros e objetivos, como especificado no art. 7º da Portaria Capes 183/2016. 
Assim, sem desconsiderar as dificuldades que podem advir da seleção de bolsistas estranhos à IPES formuladora do curso, as situações encontradas no caso concreto devem ser comunicadas à Capes, na condição de gestora do Sistema UAB, sem prejuízo de a questão ser trabalhada no âmbito do consolidado da FOC.

III
Quanto aos alunos matriculados nos cursos a distância, foram identificados cadastros incompletos ou desatualizados. A partir das informações disponibilizadas pelo sistema acadêmico da UFS (SIGAA) e do SisUAB, inconsistências foram identificadas quanto à situação dos alunos (ativos, desvinculados e formados) , além da ausência de informações básicas para contato com o aluno (e-mail, endereço e telefone) .
Essas falhas desrespeitam as normas específicas, consolidadas no guia de orientações básicas do Sistema UAB, segundo o qual compete à Universidade, na pessoa do coordenador de curso, cadastrar e manter atualizadas as informações pessoais e acadêmicas dos cursistas. Esse manual explicita, ainda, que o registro dos estudantes somente seja realizado se disponíveis os documentos que comprovem o atendimento aos requisitos acadêmicos.
Em seus comentários, os gestores ratificaram as divergências entre os sistemas SIGAA e SisUAB. Alegam que o sistema acadêmico é mais versátil e permite atualizações em tempo real, podendo ser alimentado pelos próprios alunos, enquanto o SisUAB requer atualizações manuais pelos coordenadores, por não se comunicar com o outro. Outro fator de dificuldade arguido é a instabilidade da plataforma do SisUAB, o que resulta em frequente e prolongada indisponibilidade do sistema. Não obstante essa realidade, o Cesad concordou que conferir qualidade à base de dados dos discentes é premente, comprometendo-se a atualizá-las de imediato. 
Como registrado pela equipe de auditoria, essas falhas são comuns e foram identificadas em todas as auditorias compreendidas nesta FOC. Como a solução desse achado depende de medidas a serem implantadas pela Capes para aprimoramento do sistema, o achado será melhor avaliado no relatório consolidado.
IV
A análise dos procedimentos adotados no âmbito dos termos de execução descentralizada selecionados resultou na identificação de despesas realizadas de forma imprópria com recursos provenientes dos TED 1650/2014 e 2619/2015. 
Esse foi o caso de pagamentos feitos à Distribuidora de Energia Energisa, em contrapartida ao fornecimento de energia elétrica à UFS, no total de R$ 399.931,65, e à empresa Erick Lima Machado Mendonça-EPP, por força do Contrato 80/2012, no valor de R$ 1.000.000,00 pelo fornecimento de serviços de limpeza e higienização predial. 
Por expressa determinação dos editais de chamamento para oferta de cursos a distância, os valores repassados para fins de custeio não podem ser destinados a gastos de manutenção rotineira da IPES. Destinam-se, tão somente, às despesas necessárias à manutenção das atividades de cursos e núcleos de educação a distância (diárias, passagens, material de consumo e serviços de terceiros) . Os termos de execução descentralizada preveem, ainda, a aplicação dos recursos exclusivamente no objeto pactuado.  
Os gestores manifestaram-se sobre tais gastos.
No que se refere aos pagamentos feitos à Energisa, informam que tais dispêndios foram realizados a título de compensação pela utilização de recursos próprios para o pagamento da empresa Top Service Terceirização Eireli – EPP, contratada no âmbito do UAB para fornecimento de suporte técnico de informática (Contrato 143/2012) . Justificou que essa operação se fez necessária em razão de atraso na liberação dos recursos financeiros pela Capes, o que ensejou o desembolso de recursos próprios da UFS. Arguiu que a suspensão do fornecimento de energia elétrica, se ocorresse, resultaria em dano às atividades regulares da UFS, com impacto sobre os cursos oferecidos a distância. 
A partir dos termos do edital do Pregão Eletrônico 45/2012, que resultou no Contrato 80/2012, a equipe de auditoria concluiu que os serviços prestados pela empresa Erick Lima Machado Mendonça-EPP não estão vinculados ao UAB, mas suprem necessidades das unidades administrativas e acadêmicas da UFS, o que afronta o item III, alínea “d”, do TED 2619/2015.
Ante a destinação dos recursos para despesas vedadas e alheias aos fins almejados no UAB, a equipe de auditoria propõe que os achados sejam submetidos à Capes, para a adoção das providências corretivas cabíveis.
Ainda no que se refere à gestão dos recursos recebidos por força dos termos de execução descentralizada avaliados, ficou demonstrado que todas as contratações decorreram de processo licitatório regular, na modalidade pregão eletrônico. 
V
Outro achado trazido pela equipe de auditoria foi a possível ocorrência de nepotismo na concessão das bolsas, à luz do que estabelece o art. 3º do Decreto 7.203/2010. A partir dos levantamentos realizados, foram identificadas 15 situações em que bolsas de professor (conteudista ou pesquisador) e tutor foram concedidas a pessoas com grau de parentesco do coordenador. 
Sobre essas ocorrências, o Reitor da UFS e o Diretor-Geral do Cesad arguiram que o achado desconsidera a lotação dos bolsistas e correspondentes coordenadores, que em alguns casos nem atuam nos mesmos departamentos e cursos. Defenderam que fossem afastadas as situações que indicavam a seleção para tutores, haja vista o processo de seleção realizado, assim como casos indevidamente selecionados, em que os bolsistas foram cadastrados por IPES de Alagoas e da Bahia.
Quanto aos casos restantes, os gestores alegam que os coordenadores e professores selecionados integram o quadro de pessoal permanente ou temporário da UFS, tendo sido selecionados para exercício das funções relacionadas ao ensino a distância pelos departamentos proponentes dos cursos, não sendo devida a comparação da situação vertente ao previsto no art. 3º do Decreto 7.203/2010. 
Informam, por fim, que adotarão providências para regulamentar internamente a seleção pública de bolsistas, com a participação a todos que comprovarem possuir os requisitos exigidos pelo Sistema UAB.
As justificativas apresentadas pelos gestores são plausíveis. De fato, nada deve ser questionado quanto às bolsas concedidas aos tutores, em vista do processo de seleção regularmente realizado. No que se refere à relação entre coordenadores e professores bolsistas, o reduzido número de ocorrências, em vista da quantidade de cursos de graduação ofertados, em número de onze; aliado ao fato de os bolsistas comporem o quadro permanente ou temporário da UFS e de não ter sido detectada irregularidade no pagamento das bolsas, não permite concluir pela ocorrência de nepotismo.
Feito breve apanhado dos achados da auditoria realizada pela Secex-SE, ratifico manifestações feitas anteriormente nos trabalhos já julgados desta FOC, de que compete à Capes, na condição de gestora do sistema UAB, avaliar as impropriedades identificadas no caso específico e adotar as providências corretivas necessárias.
Ante o exposto, voto por que o Tribunal acolha o acórdão que submeto à deliberação deste colegiado.
TCU, Sala das Sessões Ministro Luciano Brandão Alves de Souza, em 30 de janeiro de 2019.
WALTON ALENCAR RODRIGUES 
Relator